---
title: "Question 15 – Certaines manœuvres ou collisions sont-elles plus dangereuses que d'autres ?"
author: "DataVengers – Projet IF36"
date: "`r Sys.Date()`"
output: html_document
---

```{r setup, include=FALSE}
knitr::opts_chunk$set(
  echo    = TRUE,
  message = FALSE,
  warning = FALSE,
  fig.width  = 10,
  fig.height = 6
)
```

# Certaines manœuvres ou collisions sont-elles plus dangereuses que d’autres ?

## 1. Chargement des librairies et des données

```{r librairies}
library(tidyverse)
library(scales)
library(ggplot2)
library(forcats)
```

```{r chargement}
df_raw <- read_csv2(
  "data/accidents_2020_2024_PROPRE.csv",
  show_col_types = FALSE
)
```

---

## 2. Préparation des données

On conserve uniquement les colonnes utiles (`manv`, `col`, `grav`) et on filtre les valeurs
manquantes ou non renseignées (codées `-1` ou `0`).

```{r preparation}
# Correspondances manœuvre (manv)
labels_manv <- c(
  "1"  = "Sans chgt direction",
  "2"  = "Même sens, même file",
  "3"  = "Entre 2 files",
  "4"  = "En marche arrière",
  "5"  = "À contresens",
  "6"  = "En franchissant méd.",
  "7"  = "Dans couloir bus",
  "8"  = "Insertion voie",
  "9"  = "Fait demi-tour",
  "10" = "Change de file (G)",
  "11" = "Change de file (D)",
  "12" = "Dépasse à gauche",
  "13" = "Dépasse à droite",
  "14" = "Tourne à gauche",
  "15" = "Tourne à droite",
  "16" = "Dépasse piéton",
  "17" = "Perd contrôle",
  "18" = "Évite obstacle",
  "19" = "Porte ouverte",
  "20" = "Arrêté (hors urgence)",
  "21" = "Arrêté (urgence)",
  "22" = "Autre manœuvre"
)

# Correspondances type de collision (col)
labels_col <- c(
  "1" = "Deux véh. – frontale",
  "2" = "Deux véh. – arrière",
  "3" = "Deux véh. – côté",
  "4" = "Trois véh. – chaîne",
  "5" = "Trois véh. – cols. mult.",
  "6" = "Autre collision",
  "7" = "Sans collision"
)

# Correspondances gravité (grav)
labels_grav <- c(
  "1" = "Indemne",
  "2" = "Tué",
  "3" = "Hospitalisé",
  "4" = "Blessé léger"
)

df <- df_raw %>%
  select(manv, col, grav) %>%
  filter(
    !is.na(manv), manv > 0,
    !is.na(col),  col  > 0,
    !is.na(grav), grav > 0
  ) %>%
  mutate(
    manv_label = recode(as.character(manv), !!!labels_manv, .default = "Inconnu"),
    col_label  = recode(as.character(col),  !!!labels_col,  .default = "Inconnu"),
    grav_label = recode(as.character(grav), !!!labels_grav, .default = "Inconnu"),
    # Variable binaire : grave si tué ou hospitalisé
    grave = grav %in% c(2, 3)
  )

glimpse(df)
```

---

## 3. Analyse par type de collision

### 3.1 Répartition de la gravité par type de collision

```{r col_gravite_stacked}
df_col <- df %>%
  count(col_label, grav_label) %>%
  group_by(col_label) %>%
  mutate(pct = n / sum(n) * 100) %>%
  ungroup() %>%
  mutate(
    col_label  = fct_reorder(col_label, n, .fun = sum, .desc = TRUE),
    grav_label = factor(grav_label, levels = c("Tué", "Hospitalisé", "Blessé léger", "Indemne"))
  )

ggplot(df_col, aes(x = col_label, y = pct, fill = grav_label)) +
  geom_col(width = 0.7) +
  scale_fill_manual(
    values = c(
      "Tué"          = "#d62728",
      "Hospitalisé"  = "#ff7f0e",
      "Blessé léger" = "#aec7e8",
      "Indemne"      = "#2ca02c"
    ),
    name = "Gravité"
  ) +
  labs(
    title    = "Gravité des accidents selon le type de collision",
    subtitle = "En % des usagers impliqués, 2020–2024",
    x        = "Type de collision",
    y        = "Part (%)"
  ) +
  theme_minimal(base_size = 12) +
  theme(axis.text.x = element_text(angle = 35, hjust = 1))
```

### 3.2 Taux d'accidents graves (tués + hospitalisés) par type de collision

```{r col_taux_grave}
df_col_grave <- df %>%
  group_by(col_label) %>%
  summarise(
    total       = n(),
    nb_graves   = sum(grave),
    taux_grave  = nb_graves / total * 100
  ) %>%
  mutate(col_label = fct_reorder(col_label, taux_grave))

ggplot(df_col_grave, aes(x = col_label, y = taux_grave, fill = taux_grave)) +
  geom_col(width = 0.7, show.legend = FALSE) +
  geom_text(
    aes(label = paste0(round(taux_grave, 1), "%")),
    hjust = -0.1, size = 3.5
  ) +
  scale_fill_gradient(low = "#fdae61", high = "#d73027") +
  coord_flip(ylim = c(0, max(df_col_grave$taux_grave) * 1.15)) +
  labs(
    title    = "Taux d'accidents graves par type de collision",
    subtitle = "Tués + hospitalisés / total usagers impliqués",
    x        = NULL,
    y        = "Taux de gravité (%)"
  ) +
  theme_minimal(base_size = 12)
```

---

## 4. Analyse par type de manœuvre

### 4.1 Les 10 manœuvres les plus fréquentes

```{r manv_frequence}
top10_manv <- df %>%
  count(manv_label, sort = TRUE) %>%
  slice_head(n = 10) %>%
  pull(manv_label)
```

### 4.2 Taux de gravité pour les 10 manœuvres les plus fréquentes

```{r manv_taux_grave}
df_manv_grave <- df %>%
  filter(manv_label %in% top10_manv) %>%
  group_by(manv_label) %>%
  summarise(
    total      = n(),
    nb_graves  = sum(grave),
    taux_grave = nb_graves / total * 100
  ) %>%
  mutate(manv_label = fct_reorder(manv_label, taux_grave))

ggplot(df_manv_grave, aes(x = manv_label, y = taux_grave, fill = taux_grave)) +
  geom_col(width = 0.7, show.legend = FALSE) +
  geom_text(
    aes(label = paste0(round(taux_grave, 1), "%")),
    hjust = -0.1, size = 3.5
  ) +
  scale_fill_gradient(low = "#fee090", high = "#a50026") +
  coord_flip(ylim = c(0, max(df_manv_grave$taux_grave) * 1.15)) +
  labs(
    title    = "Taux de gravité selon la manœuvre (Top 10 les plus fréquentes)",
    subtitle = "Tués + hospitalisés / total usagers impliqués, 2020–2024",
    x        = NULL,
    y        = "Taux de gravité (%)"
  ) +
  theme_minimal(base_size = 12)
```

### 4.3 Répartition de la gravité par manœuvre (barres empilées)

```{r manv_gravite_stacked}
df_manv_stack <- df %>%
  filter(manv_label %in% top10_manv) %>%
  count(manv_label, grav_label) %>%
  group_by(manv_label) %>%
  mutate(pct = n / sum(n) * 100) %>%
  ungroup() %>%
  mutate(
    grav_label = factor(grav_label, levels = c("Tué", "Hospitalisé", "Blessé léger", "Indemne"))
  )

# Ordre des manœuvres basé sur le taux de cas graves (tué + hospitalisé)
ordre_manv <- df_manv_stack %>%
  filter(grav_label %in% c("Tué", "Hospitalisé")) %>%
  group_by(manv_label) %>%
  summarise(pct_grave = sum(pct)) %>%
  arrange(pct_grave) %>%
  pull(manv_label)

df_manv_stack <- df_manv_stack %>%
  mutate(manv_label = factor(manv_label, levels = ordre_manv))

ggplot(df_manv_stack, aes(x = manv_label, y = pct, fill = grav_label)) +
  geom_col(width = 0.7) +
  scale_fill_manual(
    values = c(
      "Tué"          = "#d62728",
      "Hospitalisé"  = "#ff7f0e",
      "Blessé léger" = "#aec7e8",
      "Indemne"      = "#2ca02c"
    ),
    name = "Gravité"
  ) +
  coord_flip() +
  labs(
    title    = "Répartition de la gravité selon la manœuvre (Top 10)",
    subtitle = "En % des usagers impliqués, 2020–2024",
    x        = NULL,
    y        = "Part (%)"
  ) +
  theme_minimal(base_size = 12)
```

---

## 5. Croisement manœuvre × type de collision

On s'intéresse au taux de gravité pour les combinaisons les plus fréquentes.

```{r croisement_heatmap}
df_cross <- df %>%
  filter(manv_label %in% top10_manv) %>%
  group_by(manv_label, col_label) %>%
  summarise(
    total      = n(),
    taux_grave = sum(grave) / n() * 100,
    .groups    = "drop"
  ) %>%
  filter(total >= 50)   # On garde les combinaisons suffisamment représentées

ggplot(df_cross, aes(x = col_label, y = manv_label, fill = taux_grave)) +
  geom_tile(color = "white", linewidth = 0.5) +
  geom_text(aes(label = paste0(round(taux_grave, 0), "%")), size = 3) +
  scale_fill_gradient(
    low  = "#ffffb2",
    high = "#bd0026",
    name = "Taux\ngravité (%)"
  ) +
  labs(
    title    = "Taux de gravité : croisement manœuvre × type de collision",
    subtitle = "Combinaisons avec au moins 50 cas, 2020–2024",
    x        = "Type de collision",
    y        = "Manœuvre"
  ) +
  theme_minimal(base_size = 11) +
  theme(axis.text.x = element_text(angle = 35, hjust = 1))
```


```

```

### Conclusions

- **Type de collision** : Les collisions **frontales** sont systématiquement les plus mortelles, 
  suivies des collisions impliquant plusieurs véhicules. Les accidents **sans collision** 
  (sorties de route) présentent également un taux de gravité élevé.

- **Manœuvre** : Les manœuvres à risque élevé sont typiquement la **perte de contrôle**, 
  le **demi-tour** et les **changements de file**. Les manœuvres sans changement de direction 
  dominent en fréquence mais pas forcément en gravité relative.

- **Croisement** : Certaines combinaisons manœuvre × collision (ex. perte de contrôle + 
  collision frontale) concentrent les accidents les plus graves et méritent une attention 
  particulière des politiques de prévention.

> **Limite** : Le taux de gravité mesuré ici est par **usager impliqué**, pas par accident. 
> Les accidents multi-victimes peuvent biaiser légèrement les comparaisons entre types.
```

# Le nombre de voies influence-t-il la fréquence ou la gravité des accidents ?

## 1 Fréquence des accidents par nombre de voies

```{r nbv_frequence}
df_nbv <- df_raw %>%
  select(Num_Acc, nbv, grav) %>%
  filter(!is.na(nbv), nbv > 0, !is.na(grav), grav > 0) %>%
  mutate(
    grav_label = factor(
      recode(as.character(grav), !!!labels_grav, .default = "Inconnu"),
      levels = c("Tué", "Hospitalisé", "Blessé léger", "Indemne")
    )
  )

df_nbv_freq <- df_nbv %>%
  distinct(Num_Acc, nbv) %>%
  count(nbv) %>%
  mutate(nbv = factor(nbv))

ggplot(df_nbv_freq, aes(x = nbv, y = n)) +
  geom_col(fill = "#4e79a7", width = 0.7) +
  geom_text(aes(label = scales::comma(n)), vjust = -0.4, size = 3) +
  labs(
    title    = "Fréquence des accidents par nombre de voies",
    subtitle = "Nombre d'accidents, 2020–2024",
    x        = "Nombre de voies",
    y        = "Nombre d'accidents"
  ) +
  theme_minimal(base_size = 12)
```

### 2 Gravité des accidents par nombre de voies

```{r nbv_gravite}
df_nbv_grav <- df_nbv %>%
  count(nbv, grav_label) %>%
  group_by(nbv) %>%
  mutate(pct = n / sum(n) * 100) %>%
  ungroup() %>%
  mutate(nbv = factor(nbv))

ggplot(df_nbv_grav, aes(x = nbv, y = pct, fill = grav_label)) +
  geom_col(width = 0.7) +
  scale_fill_manual(
    values = c(
      "Tué"          = "#d62728",
      "Hospitalisé"  = "#ff7f0e",
      "Blessé léger" = "#aec7e8",
      "Indemne"      = "#2ca02c"
    ),
    name = "Gravité"
  ) +
  labs(
    title    = "Gravité des accidents par nombre de voies",
    subtitle = "En % des usagers impliqués, 2020–2024",
    x        = "Nombre de voies",
    y        = "Part (%)"
  ) +
  theme_minimal(base_size = 12)
```

## Conclusion

La grande majorité des accidents se produisent sur des routes à **2 voies** (171 153 accidents),
ce qui reflète la prépondérance de ce type de route dans le réseau routier français.

Contrairement à ce qu'on pourrait supposer, les routes à **2 voies sont les plus dangereuses**
en termes de gravité, avec la part de tués et d'hospitalisés la plus élevée. Cela s'explique
par la présence de trafic dans les deux sens sur une même chaussée, favorisant les **collisions frontales**.

À l'inverse, les routes à **6 voies et plus** présentent une gravité nettement plus faible,
probablement grâce à la séparation physique des sens de circulation et à des infrastructures
mieux adaptées à la sécurité (autoroutes, voies rapides).

> Le nombre de voies influence donc bien la gravité des accidents : plus la route est large
> et ses sens séparés, moins les accidents sont mortels.

### Question : Les accidents sont-ils plus graves la nuit que le jour ?

#### Objectif de l'analyse :
L'objectif est de comparer la répartition des niveaux de gravité des accidents selon les conditions d'éclairage. La variable `lum` distingue la pleine journée, l'aube/crépuscule, et plusieurs situations nocturnes (avec ou sans éclairage). Nous cherchons à déterminer si l'absence de lumière naturelle est associée à des accidents proportionnellement plus mortels.

```{r lum_data_prep}
df_lum <- df_raw %>%
  filter(lum %in% c(1, 2, 3, 4, 5),
         grav %in% c(1, 2, 3, 4)) %>%
  mutate(
    lum_label = factor(lum,
      levels = c(1, 2, 3, 4, 5),
      labels = c("Plein jour", "Crépuscule/Aube", "Nuit sans éclairage",
                 "Nuit avec éclairage non allumé", "Nuit avec éclairage allumé")),
    grav_label = factor(grav,
      levels = c(1, 4, 3, 2),
      labels = c("Indemne", "Blessé léger", "Blessé hospitalisé", "Tué"))
  ) %>%
  group_by(lum_label, grav_label) %>%
  summarise(n = n(), .groups = "drop") %>%
  group_by(lum_label) %>%
  mutate(
    pct = n / sum(n),
    dangerosite = sum(pct[grav_label %in% c("Tué", "Blessé hospitalisé")])
  ) %>%
  ungroup() %>%
  mutate(lum_label = reorder(lum_label, dangerosite))
```

```{r lum_plot}
ggplot(df_lum, aes(x = pct, y = lum_label, fill = grav_label)) +
  geom_col(position = "stack", width = 0.7) +
  scale_x_continuous(labels = scales::percent_format(), expand = c(0, 0)) +
  scale_fill_manual(
    values = c(
      "Indemne"               = "#cbd5e1",
      "Blessé léger"          = "#fef08a",
      "Blessé hospitalisé"    = "#f97316",
      "Tué"                   = "#b91c1c"
    ),
    breaks = c("Tué", "Blessé hospitalisé", "Blessé léger", "Indemne")
  ) +
  labs(
    title    = "Gravité des accidents selon les conditions d'éclairage",
    subtitle = "Conditions classées par ordre croissant de dangerosité",
    x        = "Proportion au sein de la condition d'éclairage (Total = 100%)",
    y        = "Condition d'éclairage",
    fill     = "Niveau de gravité"
  ) +
  theme_minimal(base_size = 11) +
  theme(
    plot.title    = element_text(face = "bold", size = 13, color = "#0f172a"),
    plot.subtitle = element_text(size = 10, color = "#475569", margin = margin(b = 15)),
    legend.position = "top",
    legend.title  = element_text(face = "bold", size = 9.5),
    panel.grid.major.y = element_blank(),
    panel.grid.minor   = element_blank(),
    axis.text = element_text(color = "#334155", size = 9.5)
  )
```

#### Analyse des résultats :
Ce graphique en barres empilées à 100% permet de comparer directement la sévérité des accidents selon les conditions d'éclairage, classées automatiquement de la plus dangereuse (en haut) à la moins dangereuse (en bas).

La **nuit sans éclairage** ressort comme la condition la plus meurtrière : la part de tués et de blessés hospitalisés y est nettement plus élevée que dans les autres situations. L'absence totale d'éclairage réduit drastiquement la visibilité, les temps de réaction et la capacité à anticiper les obstacles.

La **nuit avec éclairage non allumé** présente également une gravité élevée, probablement due à une fausse impression de sécurité chez les conducteurs qui supposent un éclairage fonctionnel.

À l'inverse, les accidents en **plein jour** affichent le profil le plus favorable, avec la proportion d'indemnes et de blessés légers la plus importante. Les **accidents de crépuscule/aube** se situent dans une position intermédiaire, ce qui confirme que la visibilité dégradée, même partielle, suffit à augmenter la dangerosité.

> La nuit, et plus particulièrement sans éclairage public, est donc bien associée à des accidents significativement plus graves. L'éclairage routier joue un rôle protecteur mesurable sur la sévérité des blessures.
