---
title: "Projet IF36"
subtitle: "Analyse des accidents de la route en France"
output: html_document
---

## Présentation du projet

Dans ce projet, nous nettoyons, explorons et analysons les données d'accidents
afin de mieux comprendre les tendances récentes, préparer les données pour
l'analyse et produire un rapport reproductible.

```{r setup, include=FALSE}
knitr::opts_chunk$set(echo = TRUE)
source("../R/clean_data.R")
```
# Les motos ont-elles un taux de gravité plus élevé ?

```{r}
library(dplyr)
library(tidyr)
library(readr)
library(ggplot2)

dataset <- read.csv2("../data/accidents_2020_2024_PROPRE/accidents_2020_2024_PROPRE.csv")
head(dataset)

df_plot <- dataset %>%
  #On filtre pour ne garder que Voitures (7) et Motos/Scooters
  filter(catv %in% c(7, 30, 31, 32, 33, 34)) %>%
  
  #On transforme les chiffres en mots explicites
  mutate(
    Type_Vehicule = ifelse(catv == 7, "Voiture", "Moto"),
    Gravite_Label = case_when(
      grav == 1 ~ "Indemne",
      grav == 2 ~ "Tué",
      grav == 3 ~ "Blessé Hosp.",
      grav == 4 ~ "Blessé Léger"
    ),
  
    Gravite_Label = factor(Gravite_Label, 
                           levels = c("Indemne", "Blessé Léger", "Blessé Hosp.", "Tué"))
  )

library(scales)

ggplot(df_plot, aes(x = Type_Vehicule, fill = Gravite_Label)) +
  geom_bar(position = "fill") + 
  scale_y_continuous(labels = percent) + 
  scale_fill_brewer(palette = "Reds") + 
  labs(title = "Répartition de la gravité par type de véhicule",
       subtitle = "Comparaison en pourcentage (Proportions relatives)",
       x = "Catégorie de véhicule",
       y = "Proportion des accidents",
       fill = "Gravité") +
  theme_minimal()
```

Le graphique montre très clairement que les accidents de moto sont proportionnellement beaucoup plus graves que les accidents de voiture. La probabilité de s'en sortir indemne est drastiquement plus faible en deux-roues.