---
title: "Projet IF36"
subtitle: Analyse des accidents de la route en France
output:
  pdf_document: default
  html_document: default
---


## Présentation du projet

Dans le cadre de ce projet, nous avons exploité un jeu de données consolidé issu du fichier BAAC (Bulletin d’Analyse des Accidents Corporels). Les données sources proviennent du jeu de données officiel **[Bases de données annuelles des accidents corporels de la circulation routière - 2005 à 2024](https://www.data.gouv.fr/datasets/bases-de-donnees-annuelles-des-accidents-corporels-de-la-circulation-routiere-annees-de-2005-a-2024)**, disponible sur la plateforme data.gouv.fr.

Notre fichier principal `accidents_2020_2024.csv` a été construit pour l’analyse en fusionnant, pour chaque année de 2020 à 2024, les 4 tables BAAC suivantes :
* `usagers`
* `vehicules`
* `lieux`
* `caracteristiques`

L’objectif est de mener une exploration visuelle des accidents corporels en cherchant des relations entre la gravité, le contexte routier, les profils d’usagers, les véhicules et la temporalité. Nous voulons identifier ce qui semble augmenter le risque d’accident grave, tout en restant critiques sur les limites de la donnée. 

## Plan du rapport

Ce rapport s'articule en plusieurs grandes parties. Tout d'abord, nous présentons la nature du dataset ainsi que ses différentes variables et leurs significations. Ensuite, dans une première grande partie, nous allons simplement tenter de prendre une vue plus globale des accidents en guise d'introduction.
Puis, la deuxième grande partie se concentrera sur l'environnement de conduite lors des accidents pour tenter de voir si certains contextes favorisent ou non les accidents et leur gravité. Nous continuerons dans la troisième grande partie, de manière logique, en étudiant les acteurs de l'accident. Cela inclut « qui » et « comment » pour comprendre la dynamique des accidents. Enfin, dans la dernière grande partie, nous tenterons de faire un bilan sur les facteurs aggravant la gravité des accidents et les profils types.

## Structure et nature des données

Le fichier CSV contient **689 434 lignes** et **56 variables**. 

Les correspondances complètes se trouvent dans le pdf 'Descriptions_des_bases_de_données_annuelles.pdf'. Nous avons décider de ne pas toutes les mettre pour ne surcharger les tableaux déjà conséquents.

---

### 1. Identifiants (7 variables)
| Variable | Note (Libellé) | Type | Description |
| :--- | :--- | :--- | :--- |
| **Num_Acc** | Identifiant Accident | VARCHAR | Identifiant unique de l'accident. |
| **id_vehicule** | Identifiant Véhicule | VARCHAR | Identifiant unique du véhicule. |
| **num_veh** | Numéro Véhicule | VARCHAR | Identifiant relatif (A01, B01...). |
| **num_veh_veh** | Numéro Véhicule (Lien) | VARCHAR | Doublon technique de `num_veh`. |
| **id_usager** | Identifiant Usager | VARCHAR | Identifiant unique de l'usager. |
| **annee_dataset** | Année Source | INTEGER | Année du fichier d'origine. |
| **adr** | Adresse | VARCHAR | Adresse postale simplifiée. |
---
_Note : Ces variables peuvent être surpprimer car inutiles dans l'annalyse_
---

### 2. Variables temporelles (5 variables)
| Variable | Note (Libellé) | Type | Format / Valeurs |
| :--- | :--- | :--- | :--- |
| **an** | Année | INTEGER | Format YYYY. |
| **mois** | Mois | INTEGER | 1 à 12. |
| **jour** | Jour | INTEGER | 1 à 31. |
| **hrmn** | Heure et Minute | VARCHAR | Format HH:MM. |
| **an_nais** | Année naissance | INTEGER | Année de naissance de l'usager. |

---

### 3. Profil et état de l'usager (12 variables)
| Variable | Note (Libellé) | Type | Valeurs |
| :--- | :--- | :--- | :--- |
| **place** | Place occupée | INTEGER | 1:Conducteur, 2:Passager AV, 10:Piéton... |
| **catu** | Catégorie usager | INTEGER | 1:Conducteur, 2:Passager, 3:Piéton. |
| **grav** | Gravité | INTEGER | 1:Indemne, 2:Tué, 3:Hospit, 4:Léger. |
| **sexe** | Sexe | INTEGER | 1:Masculin, 2:Féminin. |
| **trajet** | Motif déplacement | INTEGER | 1:Travail, 5:Loisirs, 9:Autre. |
| **secu1** | Équipement 1 | INTEGER | 1:Ceinture, 2:Casque, 9:Non utilisé. |
| **secu2** | Équipement 2 | INTEGER | Idem secu1. |
| **secu3** | Équipement 3 | INTEGER | Idem secu1. |
| **locp** | Localis. piéton | INTEGER | 1:Sur chaussée, 5:Trottoir... |
| **actp** | Action piéton | INTEGER | 3:Traversant, 6:Statique... |
| **etatp** | État piéton | INTEGER | 1:Seul, 2:Accompagné, 3:En groupe. |
| **occutc** | Occupants TC | INTEGER | Nb d'occupants dans les transports en commun. |

---

### 4. Caractéristiques du véhicule (7 variables)
| Variable | Note (Libellé) | Type | Valeurs |
| :--- | :--- | :--- | :--- |
| **senc** | Sens circulation | INTEGER | 1:Sens croissant, 2:Sens inverse. |
| **catv** | Catégorie véhicule | INTEGER | 07:VL, 01:Vélo, 33:Moto... |
| **obs** | Obstacle fixe | INTEGER | 1:Véh. stationné, 2:Arbre, 10:Mur... |
| **obsm** | Obstacle mobile | INTEGER | 1:Piéton, 2:Véhicule, 6:Animal. |
| **choc** | Point de choc | INTEGER | 1:Avant, 2:Arrière, 3:Droit, 4:Gauche. |
| **manv** | Manœuvre | INTEGER | 1:Sans changement, 15:Tourne G... |
| **motor** | Motorisation | INTEGER | 1:Hydrocarbures, 3:Élec, 4:Hydrogène. |

_Note : Là aussi des variables sont inutiles et peuvent donc être surpprimées_

---

### 5. Localisation et contexte (10 variables)
| Variable | Note (Libellé) | Type | Valeurs |
| :--- | :--- | :--- | :--- |
| **dep** | Département | VARCHAR | Code (ex: 75, 2A). |
| **com** | Commune | VARCHAR | Code INSEE commune. |
| **agg** | Agglomération | INTEGER | 1:Hors agglo, 2:En agglo. |
| **int** | Intersection | INTEGER | 1:Hors int., 6:Giratoire... |
| **lum** | Lumière | INTEGER | 1:Jour, 5:Nuit avec écl. |
| **atm** | Météo | INTEGER | 1:Normale, 2:Pluie, 4:Neige... |
| **col** | Type collision | INTEGER | 1:Frontale, 3:Côté, 6:Autre. |
| **lat** | Latitude | FLOAT | Coordonnée |
| **long** | Longitude | FLOAT | Coordonnée |
| **situ** | Situation | INTEGER | 1:Sur chaussée, 3:Accotement, 4:Trottoir. |

---

### 6. Infrastructure et voie (16 variables)
| Variable | Note (Libellé) | Type | Valeurs |
| :--- | :--- | :--- | :--- |
| **catr** | Catégorie route | INTEGER | 1:Autoroute, 3:Départementale... |
| **voie** | Nom de la voie | VARCHAR | Nom de la rue ou route. |
| **v1** | Numéro route | VARCHAR | Numéro de la voie. |
| **v2** | Indice route | VARCHAR | Indice alphanumérique de la voie. |
| **circ** | Régime circulation | INTEGER | 1:Sens unique, 2:Bidirectionnel. |
| **nbv** | Nb de voies | INTEGER | Nombre total de voies. |
| **vosp** | Voie réservée | INTEGER | 1:Piste cyclable, 2:Voie bus. |
| **prof** | Profil route | INTEGER | 1:Plat, 2:Pente, 3:Sommet. |
| **pr** | Point de repère | VARCHAR | Numéro du PR. |
| **pr1** | Distance au PR | VARCHAR | Distance en mètres au PR. |
| **plan** | Tracé en plan | INTEGER | 1:Rectiligne, 2:Courbe. |
| **lartpc** | Largeur TPC | FLOAT | Largeur du terre-plein central. |
| **larrout** | Largeur chaussée | FLOAT | Largeur de la route (hors accotements). |
| **surf** | État surface | INTEGER | 1:Normale, 2:Mouillée, 7:Verglacée. |
| **infra** | Aménagement | INTEGER | 1:Souterrain, 3:Échangeur, 5:Pont. |
| **vma** | Vitesse autorisée | INTEGER | Vitesse max en km/h. |

---

_Note : Les valeurs `-1` ou `0` indiquent une donnée non renseignée ou non applicable._

```{r setup, include=FALSE}
library(knitr)
library(tibble)
library(tidyr)
library(scales)
library(ggplot2)
library(dplyr)
library(sf)
library(here)
library(forcats)

# Configuration globale des graphiques pour le PDF
knitr::opts_chunk$set(
  echo = FALSE,
  warning = FALSE,
  message = FALSE,
  fig.align = "center",
  out.width = "100%",    # Utiliser 100% de la largeur du texte disponible
  fig.width = 6,         # Réduire la largeur interne de 7 à 6 pour mieux tenir
  fig.height = 4,
  fig.pos = "H"
)

cleaned_dataset <- "../data/accidents_2020_2024_PROPRE.csv"
input_zip <- "../data/accidents_2020_2024.zip"
output_path <- "../data/accidents_2020_2024_PROPRE.csv"

if(!file.exists(cleaned_dataset)) {
  source("../R/clean_data.R")
  
  clean_dataset(
    input_zip=input_zip,
    output_path=output_path
  )
    
  message("Nettoyage effectué.")
} else {
  message("Le fichier propre existe déjà. Pas de nettoyage.")
}



df <- read.csv("../data/accidents_2020_2024_PROPRE.csv", sep = ";") 


# Paramètres d'affichage et thématique des graphiques
percent <- scales::label_percent(accuracy = 0.1, decimal.mark = ",")
number <- scales::label_number(big.mark = " ", decimal.mark = ",")


meteo_levels <- c(
  "Normale",
  "Pluie legere",
  "Pluie forte",
  "Neige / grele",
  "Brouillard / fumee",
  "Vent fort / tempete",
  "Temps eblouissant",
  "Temps couvert",
  "Autre"
)

meteo_palette <- c(
  "Normale" = "#4C78A8",
  "Pluie legere" = "#72B7B2",
  "Pluie forte" = "#1F9E89",
  "Neige / grele" = "#A0CBE8",
  "Brouillard / fumee" = "#F58518",
  "Vent fort / tempete" = "#E45756",
  "Temps eblouissant" = "#B279A2",
  "Temps couvert" = "#9D755D",
  "Autre" = "#BAB0AC"
)

gravite_palette <- c(
  "Indemne" = "#54A24B",
  "Blesse leger" = "#EECA3B",
  "Hospitalise" = "#E45756",
  "Tue" = "#B279A2"
)

```

## I. Vue d'ensemble : La dynamique spatio-temporelle

Dans cette première partie, nous allons étudier à quels moments et à quels endroits les accidents se produisent le plus en France entre 2020 et 2024.

### Comment évolue le nombre total d'accidents en 2020 et 2024 ?

#### Objectif de l'analyse :
Pour commencer notre étude, le but est d'observer la tendance générale d'une année à l'autre. On choisit un graphique en courbe bleu foncé avec des points rouges pour bien repérer les changements de volumes de 2020 à 2024. On s'attend à voir l'impact du Covid avant une reprise du trafic.

```{r}
df_evolution <- df %>%
  group_by(an) %>%
  summarise(nb_accidents = n(), .groups = "drop")

ggplot(df_evolution, aes(x = as.numeric(an), y = nb_accidents)) +
  geom_line(color = "#2c3e50", linewidth = 1) +
  geom_point(color = "#e74c3c", size = 3) +
  scale_x_continuous(breaks = seq(2020, 2024, by = 1)) +
  theme_minimal() +
  labs(
    title = "Évolution du nombre total d'accidents (2020 - 2024)",
    x = "Année",
    y = "Nombre total d'accidents"
  )

```

#### Analyse des résultats :

On observe trois périodes. En 2020, le nombre d'accidents est très bas, probablement à cause du confinement. En 2021 et 2022, les chiffres remontent un peu avec la reprise du trafic. Il y a ensuite une énorme hausse en 2023, qui se stabilisent enfin en 2024.

### Il y a-t-il des tendances saisonnières dans les accidents ?

#### Objectif de l'analyse :
Après avoir vu l'évolution sur plusieurs années, changeons d'échelle pour regarder ce qu'il se passe au cours d'une seule année, mois par mois. On utilise un graphique en barres empilées avec un dégradé allant du gris au rouge foncé pour voir si la météo ou les saisons changent aussi la gravité des blessures. On s'attend à voir plus d'accidents pendant les vacances d'été.

```{r}
# Préparation des données par mois et gravité
df_mois <- df %>%
  filter(!is.na(mois), mois >= 1, mois <= 12,
         grav %in% c(1, 2, 3, 4)) %>%
  mutate(
    mois_label = factor(mois, 
                        levels = 1:12, 
                        labels = c("Jan", "Fév", "Mar", "Avr", "Mai", "Juin", 
                                   "Juil", "Aoû", "Sep", "Oct", "Nov", "Déc")),
    grav_label = factor(grav, 
                        levels = c(1, 4, 3, 2), 
                        labels = c("Indemne", "Blessé léger", "Blessé hospitalisé", "Tué"))
  ) %>%
  group_by(mois_label, grav_label) %>%
  summarise(n = n(), .groups = 'drop')

# Création du graphique en barres
ggplot(df_mois, aes(x = mois_label, y = n, fill = grav_label)) +
  geom_col(width = 0.7) +
  scale_y_continuous(labels = scales::label_number(big.mark = " ")) +
  scale_fill_manual(
    values = c(
      "Indemne"               = "#cbd5e1",
      "Blessé léger"          = "#fef08a",
      "Blessé hospitalisé"    = "#f97316",
      "Tué"                   = "#b91c1c"
    ),
    name = "Niveau de gravité"
  ) +
  labs(
    title    = "Nombre d'accidents et gravité selon le mois",
    subtitle = "Cumul des années 2020 à 2024",
    x        = "Mois",
    y        = "Nombre d'usagers impliqués"
  ) +
  theme_minimal(base_size = 11) +
  theme(
    plot.title    = element_text(face = "bold", size = 13, color = "#0f172a"),
    plot.subtitle = element_text(size = 10, color = "#475569", margin = margin(b = 15)),
    legend.position = "top"
  )
```

#### Analyse des résultats :

De manière générale, on voit qu'il y a plus d'accidents durant les mois de juin, juillet et septembre, octobre. Il est difficile de conclure quoi que ce soit. On peut quand même supposer quelques pistes. En été (juillet/août), les conditions météorologiques sont plus clémentes, ce qui entraîne sûrement un sentiment de sécurité et une vitesse plus élevée. Les trajets de vacances, étant plus nombreux, sont peut-être aussi une cause plausible de l'augmentation des accidents. Malheureusement, nous aurions bien voulu étudier plus en détails si la localisation de l'accident, étant proche ou non du lieu de domicile influe sur le nombre d'accidents. Nous aurions pu alors valider l'hypothèse des départs en vacances. Ces données entant sensibles, elles ne sont pas rendues publiques.

#### À quelles heures de la journée les accidents sont-ils les plus fréquents ?

#### Objectif de l'analyse :
Maintenant que l'on sait quels mois sont les plus touchés, zoomons encore plus précisément sur le quotidien pour trouver les heures les plus risquées. On fait des graphiques en barres bleues, avec la barre la plus haute en rouge pour repérer le pire moment. On s'attend à avoir des pics d'accidents pendant les heures de pointe, quand tout le monde est sur la route.

```{r}
df_accidents_heure <- df %>%
  filter(!is.na(hrmn)) %>%
  mutate(
    hrmn_clean = gsub("[^0-9]", "", as.character(hrmn)),
    hrmn_clean = ifelse(nchar(hrmn_clean) == 3, paste0("0", hrmn_clean), hrmn_clean),
    heure = as.integer(substr(hrmn_clean, 1, 2)),
    minutes = as.integer(substr(hrmn_clean, 3, 4))
  ) %>%
  filter(
    !is.na(heure),
    heure >= 0,
    heure <= 23
  ) %>%
  distinct(Num_Acc, heure, .keep_all = TRUE) %>%
  group_by(heure) %>%
  summarise(
    nb_accidents = n(),
    .groups = "drop"
  ) %>%
  arrange(desc(nb_accidents))

df_accidents_periode <- df %>%
  filter(!is.na(hrmn)) %>%
  mutate(
    hrmn_clean = gsub("[^0-9]", "", as.character(hrmn)),
    hrmn_clean = ifelse(nchar(hrmn_clean) == 3, paste0("0", hrmn_clean), hrmn_clean),
    heure = as.integer(substr(hrmn_clean, 1, 2)),
    
    periode_journee = case_when(
      heure >= 0  & heure < 6  ~ "Nuit",
      heure >= 6  & heure < 12 ~ "Matin",
      heure >= 12 & heure < 18 ~ "Apres-midi",
      heure >= 18 & heure <= 23 ~ "Soir",
      TRUE ~ NA_character_
    ),
    
    periode_journee = factor(
      periode_journee,
      levels = c("Nuit", "Matin", "Apres-midi", "Soir")
    )
  ) %>%
  filter(!is.na(periode_journee)) %>%
  distinct(Num_Acc, periode_journee, .keep_all = TRUE) %>%
  group_by(periode_journee) %>%
  summarise(
    nb_accidents = n(),
    .groups = "drop"
  )


heure_max <- df_accidents_heure %>%
  slice_max(nb_accidents, n=1)

periode_max <- df_accidents_periode %>%
  slice_max(nb_accidents, n = 1)

```

```{r}
ggplot(df_accidents_heure, aes(x=heure, y=nb_accidents)) +
  geom_col(fill= "#2E86AB") +
  geom_col(
    data = heure_max, 
    aes(x = heure, y = nb_accidents),
    fill = "#E63946"
  ) + geom_text(
    data = heure_max, 
    aes(
      x = heure, 
      y = nb_accidents,
      label = paste0(heure, "h\n", nb_accidents, " accidents")
    ),
    vjust = -0.5,
    size = 4
  ) +
  scale_x_continuous(
    breaks = 0:23
  ) +
  labs(
    title = "Nombre d'accidents selon l'heure de la journée",
    subtitle = "L'heure la plus fréquente est mise en évidence en rouge",
    x = "Heure de la journée",
    y = "Nombre d'accidents"
  ) +
  theme_minimal() + 
    theme(
    panel.grid.minor = element_blank(),
    panel.grid.major.x = element_line(color = "grey90", linewidth = 0.4),
    panel.grid.major.y = element_line(color = "grey90", linewidth = 0.4)
  )
```
#### Analyse des résultats

Ce graphique montre l'évolution du nombre d'accidents au fil de la journée. On observe une hausse progressive de la sinistralité dès le début de la matinée (avec un premier pic à 8h), suivie d'une forte augmentation en fin d'après-midi.

L'heure la plus fréquente est mise en évidence en rouge : il s'agit de 17h, moment qui enregistre le pic absolu d'accidents. Cela correspond aux heures de pointe, lorsque les flux de circulation sont les plus denses en raison des trajets retour du travail ou de l'école. À l'inverse, le nombre d'accidents atteint son minimum au milieu de la nuit (entre 3h et 4h).


```{r}
ggplot(df_accidents_periode, aes(x = periode_journee, y = nb_accidents)) +
  geom_col(fill = "#2E86AB") +
  geom_col(
    data = periode_max,
    aes(x = periode_journee, y = nb_accidents),
    fill = "#E63946"
  ) +
  geom_text(
    aes(
      label = nb_accidents
    ),
    vjust = -0.4,
    size = 4
  ) +
    annotate(
    "text",
    x = 4.8,
    y = 50000,
    label = paste(
      "Périodes :",
      "- Nuit : 00h–06h",
      "- Matin : 06h–12h",
      "- Après-midi : 12h–18h",
      "- Soir : 18h–24h",
      sep = "\n"
    ),
    hjust = 0,
    size = 4
  ) +
  labs(
    title = "Nombre d'accidents selon la période de la journée",
    subtitle = "La période la plus fréquente est mise en évidence en rouge",
    x = "Période de la journée",
    y = "Nombre d'accidents"
  ) +
  coord_cartesian(xlim = c(1, 7.5), clip = "off") +
  theme_classic()
```
#### Analyse des résultats
Ce graphique montre le nombre d'accidents regroupés par grandes périodes de la journée. On observe des niveaux de sinistralité quasi identiques et très élevés durant le matin et le soir (autour de 72 000 accidents), encadrant une activité routière globalement dense sur l'ensemble de la journée.

La période la plus fréquente est mise en évidence en rouge : il s'agit de l'après-midi (entre 12h et 18h), moment qui enregistre le pic absolu avec 101 381 accidents. Cela correspond aux heures où les flux de circulation cumulés (déplacements professionnels, livraisons, trajets scolaires et départs en fin de journée) sont les plus intenses. À l'inverse, le nombre d'accidents atteint son minimum au milieu de la nuit (entre 00h et 06h) avec 22 593 accidents, en raison d'une baisse radicale du trafic.

#### Où se produisent le plus d’accidents (région, département, ville) ?

#### Objectif de l'analyse :
Après avoir bien compris quand les accidents arrivent (les années, les mois et les heures), il reste une question essentielle : où se produisent-ils en France ? On crée une carte colorée du jaune au rouge avec des petits points pour situer le danger. On s'attend à ce que les zones très peuplées et les grandes villes ressortent le plus.

```{r}
library(sf)
library(dplyr)
library(tmap)
library(here)

# Pour l'interactif et les erreurs de calcul
tmap_mode("plot") #remplacer par view si on veut ajouter de l'interaction
sf_use_s2(FALSE)
```

```{r}
# 1. Chargement des données
dep_map <- st_read(here("Departements","Departements.shp"), quiet = TRUE)

# 2. Préparation des codes département
df$dep <- as.character(df$dep)
dep_map$DDEP_C_COD <- as.character(dep_map$DDEP_C_COD)

# Ajouter un 0 devant les départements 1-9 uniquement
df$dep <- ifelse(
  grepl("^[0-9]$", df$dep),
  paste0("0", df$dep),
  df$dep
)

# 3. Création de dep_map2
acc_dep <- df %>%
  group_by(dep) %>%
  summarise(nb_accidents = n())

dep_map2 <- dep_map %>%
  left_join(acc_dep, by = c("DDEP_C_COD" = "dep"))
```

```{r}
# Filtrage de la carte
dep_map_metro <- dep_map2 %>% 
  filter(
    DDEP_C_COD %in% c(sprintf("%02d", 1:95), "2A", "2B")
  ) %>%
  st_make_valid()

# Filtrage des points + Échantillonnage pour réduire la vitesse d'exécution
df_sf_metro <- df %>%
  filter(dep %in% c(sprintf("%02d", 1:95), "2A", "2B")) %>%
  
  # conversion des coordonnées texte -> numérique
  mutate(
    long = as.numeric(gsub(",", ".", long)),
    lat = as.numeric(gsub(",", ".", lat))
  ) %>%
  
  # retirer les coordonnées manquantes
  filter(!is.na(long), !is.na(lat)) %>%
  
  # échantillonnage
  slice_sample(n = 10000) %>%
  
  # conversion en objet spatial
  st_as_sf(coords = c("long", "lat"), crs = 4326)
```

```{r}
tm_shape(dep_map_metro) +
  tm_polygons(
    "nb_accidents",
    palette = "YlOrRd", 
    alpha = 0.5,
    title = "Densité accidents",
    id = "DDEP_C_COD"
  ) +
tm_shape(df_sf_metro) +
  tm_dots(
    col = "red", 
    size = 0.05,        
    alpha = 0.6,
    clustering = FALSE,
    interactive = FALSE,
    shape = 21,        
    legend.show = FALSE
  ) +
tm_layout(
  basemaps = "CartoDB.Positron",
  main.title = "Nombre d'accidents par département en France (2020-2024)",
  main.title.position = "center",
  main.title.size = 1.2,
  legend.outside = TRUE,            
  legend.outside.position = "right",
  legend.outside.size = 0.18,       
  legend.title.size = 1.1,
  legend.text.size = 0.9,
  inner.margins = 0,                
  frame = FALSE
)
```
#### Analyse des résultats :

On peut observer sur la carte que la majorité des points se situent bien dans les grandes villes (Paris, Lyon, Marseille et Bordeaux) ce qui est normal vu qu'il y a plus de circulation. Parmi ces grandes villes, Paris sort du lot avec plus de 60 000 accidents entre 2020 et 2024.
Cependant, la limite de cette carte est qu'elle montre seulement le nombre total d'accidents. On ne sait pas si la route est dangereuse à cause de l'environnement, ou s'il y a juste beaucoup plus de conducteurs à cet endroit, ce qui fait forcément grimper les chiffres.

#### Conclusion de la première partie :
Pour conclure, on remarque que les accidents ne se passent pas au hasard : ils se concentrent surtout pendant les heures de pointe, les mois de rentrée et dans les départements des grandes villes.


## II. L'environnement de conduite : Infrastructures et Météo 

Nous étudions ici dans quelle mesure le cadre de conduite influence la sévérité des chocs. Pour ce faire, l'analyse progresse de l'environnement global (agglomération, type de route) vers les facteurs contextuels du moment, tels que la météo et les conditions d'éclairage. 


### Les accidents en agglomération sont-ils différents de ceux hors agglomération ? (en termes de gravité et de volume)

#### Objectif de l'analyse

Nous comparons d'abord la gravité des accidents en agglomération et hors agglomération. Un diagramme en barres empilées à 100 % permet de s'affranchir des écarts de volume, tandis qu'une palette de couleurs chaudes et sombres (du gris clair au rouge) souligne visuellement la sévérité des chocs. Notre hypothèse est que les accidents hors agglomération sont proportionnellement plus graves.


```{r}
# On crée d'abord le tableau nettoyé et on crée des catégories
df_plot <- df %>%
  filter(agg %in% c(1, 2), grav %in% c(1, 2, 3, 4)) %>% # permet de ne pas prendre les NA
  mutate(
    Agglomeration = factor(agg, 
                           levels = c(1, 2), # On transforme les numéros en catégories distinctes et en leur donnant un ordre choisi
                           labels = c("Hors agglomération", "En agglomération")),
    Gravite = factor(grav, 
                     levels = c(1, 4, 3, 2), 
                     # Ici on choisit un ordre spécifique de gravité
                     labels = c("Indemne", "Blessé léger", "Blessé hospitalisé", "Tué"))
  )

ggplot(df_plot, aes(x = Agglomeration, fill = Gravite)) +
  geom_bar(position = "stack") + # Stack permet de ne garder les proportions (plus intérressant dans le cas d'une comparaison de volume)
  scale_fill_manual(values = c(
      "Indemne"               = "#cbd5e1",
      "Blessé léger"          = "#fef08a",
      "Blessé hospitalisé"    = "#f97316",
      "Tué"                   = "#b91c1c")) +
  
      
  labs(
    title = "Gravité des accidents : En agglomération vs hors agglomération",
    x = "",
    y = "Nombre d'usagers impliqués",
    fill = "Niveau de gravité",
  ) +
  theme_minimal()
  

```
#### Analyse des résultats

De ce premier graphique, on peut observer une nette différence quant à la quantité d'accidents en ville. Presque **le double** d'accidents ont lieu en ville comparé aux accidents hors agglomération. Néanmoins, on voit aussi que les accidents ont tendance à être plus graves hors agglomération. Pour observer ce phénomène de plus près, voici un second graphique similaire au premier, mais en étudiant seulement les accidents graves (blessés hospitalisés et tués). Dans ces deux graphiques, nous avons fait le choix d'encoder la gravité des accidents dans un dégradé de rouge, ce qui paraît tout à fait naturel.

```{r}
# Deuxième df en prennant cette fois-ci uniquement les bléssés et tués
df_plot <- df %>%
  filter(agg %in% c(1, 2), grav %in% c(3, 2)) %>% # On ne prend que les bléssés et tué
  mutate(
    Agglomeration = factor(agg, 
                           levels = c(1, 2), # On transforme les numéros en catégories distinctes et en leur donnant un ordre choisi
                           labels = c("Hors agglomération", "En agglomération")),
    Gravite = factor(grav, 
                     levels = c(3, 2), 
                     # Ici on choisit un ordre spécifique de gravité
                     labels = c("Blessé hospitalisé", "Tué"))
  )

ggplot(df_plot, aes(x = Agglomeration, fill = Gravite)) +
  geom_bar(position = "stack") + # Stack permet de ne garder les proportions (plus intérressant dans le cas d'une comparaison de volume)
  stat_count(geom = "text", 
             aes(label = after_stat(count)), 
             position = position_stack(vjust = 0.5), 
             color = "white", size = 4, fontface = "bold") +
  scale_fill_manual(values = c("Blessé hospitalisé" = "#d7191c",
                               "Tué" = "#000000")) +
  labs(
    title = "Accidents graves en agglomération vs hors agglomération",
    x = "",
    y = "Nombre d'usagers impliqués",
    fill = "Niveau de gravité",
  ) +
  theme_minimal()
  
```
#### Analyse des résultats

Dans ce second graphique, le résultat est clair : les accidents hors agglomération sont **plus graves**. Les accidents mortels surviennent presque **deux fois plus** hors agglomération. Le nombre de blessés hospitalisés est aussi supérieur (environ 4000 blessés hospitalisés en plus soit 8,21%). Il est important de noter que ces deux graphiques ne donnent en aucun cas d'informations concernant la cause de l'accident. Il est impossible de savoir si le simple fait de rouler hors agglomération est plus dangereux. Peut-être s'agit-il de facteurs tiers comme le type de routes ou le nombre de voies.


### Le type de route influence-t-il la gravité des accidents ?

#### Objectif de l'analyse :

Afin d'identifier les causes précises de la forte prévalence de blessés graves hors agglomération, nous approfondissons l'analyse en étudiant le type de route. Ce prisme permet d'évaluer l'impact des limites de vitesse et du niveau de sécurisation propres à chaque infrastructure. Le graphique à 100 %, associé à une palette évolutive (du gris au rouge), isole ainsi la part de chocs sévères, attendue comme plus élevée sur le réseau secondaire.


```{r}
df_prop <- df %>%
  # Filtrage des valeurs valides uniquement
  filter(catr %in% c(1, 2, 3, 4, 5, 6, 7, 9), 
         grav %in% c(1, 2, 3, 4)) %>%
  mutate(
    catr_label = factor(catr, 
      levels = c(1, 2, 3, 4, 5, 6, 7, 9), 
      labels = c("Autoroute", "Route nationale", "Route départementale", 
                 "Voie communale", "Hors réseau public", "Parc de stationnement", 
                 "Routes métropole", "Autre")),
    
    grav_label = factor(grav, 
      levels = c(1, 4, 3, 2), 
      labels = c("Indemne", "Blessé léger", "Blessé hospitalisé", "Tué"))
  ) %>%
  group_by(catr_label, grav_label) %>%
  summarise(n = n(), .groups = 'drop') %>%
  group_by(catr_label) %>%
  mutate(pct = n / sum(n))

df_prop <- df_prop %>%
  group_by(catr_label) %>%
  mutate(dangerosite = sum(pct[grav_label %in% c("Tué", "Blessé hospitalisé")])) %>%
  ungroup() %>%
  mutate(catr_label = reorder(catr_label, dangerosite))
```

```{r, fig.width=8, fig.height=4.8, out.width="100%"}
ggplot(df_prop, aes(x = pct, y = catr_label, fill = grav_label)) +
  # Barres cumulées à 100%
  geom_col(position = "stack", width = 0.7) +
  
  # Formatage propre de l'axe X en pourcentages stricts
  scale_x_continuous(labels = scales::percent_format(), expand = c(0, 0.04)) +
  
  # Palette manuelle sémantique : du neutre (Gris) à l'alerte maximale (Rouge)
  scale_fill_manual(
    values = c(
      "Indemne" = "#cbd5e1",            # Gris ardoise clair
      "Blessé léger" = "#fef08a",       # Jaune doux
      "Blessé hospitalisé" = "#f97316", # Orange vif
      "Tué" = "#b91c1c"                 # Rouge brique foncé
    ),
    # Permet d'afficher "Tué" en premier dans la légende pour attirer l'attention
    breaks = c("Tué", "Blessé hospitalisé", "Blessé léger", "Indemne")
  ) +
  
  # Titres et labels professionnels
  labs(
    title = "Profil de sévérité des accidents par type de route",
    subtitle = "Infrastructures classées par ordre croissant de dangerosité (Tués + Hospitalisés)",
     x = "Proportion au sein de la catégorie de route (Total = 100%)",
    y = "Type d'infrastructure routière",
    fill = "Niveau de gravité"
  ) +
  
  # Thème moderne, propre et épuré
  theme_minimal(base_size = 11) +
  theme(
    plot.title = element_text(face = "bold", size = 13, color = "#0f172a"),
    plot.subtitle = element_text(size = 10, color = "#475569", margin = margin(b = 15)),
    legend.position = "top",
    legend.title = element_text(face = "bold", size = 9.5),
    panel.grid.major.y = element_blank(), # Supprime la grille horizontale devenue inutile
    panel.grid.minor = element_blank(),
    axis.text = element_text(color = "#334155", size = 9.5)
  )
```

#### Analyse des résultats :
Les routes secondaires, et en particulier les routes départementales ainsi que les catégories plus marginales comme le hors réseau public, présentent une part plus élevée d'accidents graves. À l'inverse, les voies communales et les autoroutes affichent des structures relativement moins sévères. Le type de route semble donc prolonger le premier constat observé hors agglomération. Il reste toutefois à préciser si cette différence tient aussi à la configuration physique de la chaussée, notamment au nombre de voies.

### Le nombre de voies influence-t-il la fréquence ou la gravité des accidents ?

#### Objectif de l'analyse

Le type de route reste une catégorie assez large ; nous examinons donc ici une caractéristique plus concrète de l'infrastructure : le nombre de voies. Un diagramme horizontal du taux d'accidents graves permet de lire directement la relation entre configuration de la route et sévérité. Les effectifs sont rappelés pour éviter de surinterpréter les modalités rares. Nous nous attendons à observer une gravité plus forte sur les routes peu séparées, notamment à deux voies.


```{r}
labels_grav <- c(
  "1" = "Indemne",
  "2" = "Tué",
  "3" = "Hospitalisé",
  "4" = "Blessé léger"
)

df_nbv <- df %>%
  select(Num_Acc, nbv, grav) %>%
  filter(!is.na(nbv), nbv > 0, !is.na(grav), grav > 0) %>%
  mutate(
    grav_label = factor(
      recode(as.character(grav), !!!labels_grav, .default = "Inconnu"),
      levels = c("Tué", "Hospitalisé", "Blessé léger", "Indemne")
    )
  )

df_nbv_freq <- df_nbv %>%
  distinct(Num_Acc, nbv) %>%
  count(nbv) %>%
  mutate(nbv = factor(nbv))

ggplot(df_nbv_freq, aes(x = nbv, y = n)) +
  geom_col(fill = "#4e79a7", width = 0.7) +
  geom_text(aes(label = scales::comma(n)), vjust = -0.4, size = 3) +
  labs(
    title    = "Fréquence des accidents par nombre de voies",
    subtitle = "Nombre d'accidents, 2020–2024",
    x        = "Nombre de voies",
    y        = "Nombre d'accidents"
  ) +
  theme_minimal(base_size = 12)
```

```{r}
df_nbv_grav <- df_nbv %>%
  count(nbv, grav_label) %>%
  group_by(nbv) %>%
  mutate(pct = n / sum(n) * 100) %>%
  ungroup() %>%
  mutate(nbv = factor(nbv))

ggplot(df_nbv_grav, aes(x = nbv, y = pct, fill = grav_label)) +
  geom_col(width = 0.7) +
  scale_fill_manual(
    values = c(
      "Tué"          = "#d62728",
      "Hospitalisé"  = "#ff7f0e",
      "Blessé léger" = "#aec7e8",
      "Indemne"      = "#2ca02c"
    ),
    name = "Gravité"
  ) +
  labs(
    title    = "Gravité des accidents par nombre de voies",
    subtitle = "En % des usagers impliqués, 2020–2024",
    x        = "Nombre de voies",
    y        = "Part (%)"
  ) +
  theme_minimal(base_size = 12)
```
#### Analyse des résultats

Les résultats confirment le lien entre configuration de la route et gravité. Les routes à deux voies sont les plus critiques (fort volume et taux de gravité élevé), ce qui explique la dangerosité du réseau secondaire hors agglomération par l'absence de séparation physique (risque de choc frontal). À l'inverse, les voies plus larges (6 voies et +) s'avèrent moins sévères. Pour compléter cette approche, il convient maintenant d'étudier l'impact de l'état de la chaussée au moment de l'accident.

### L'état de la chaussée influence-t-il les accidents ?

#### Objectif de l'analyse

Après les caractéristiques fixes de l'infrastructure, nous passons aux conditions de circulation temporaires. L'objectif est de distinguer la fréquence d'une situation de sa sévérité potentielle selon l'état de la chaussée. Pour ce faire, nous utilisons d'abord un diagramme en barres classiques pour observer la répartition des volumes, puis un graphique à 100 % dédié au taux d'accidents graves par modalité. Nous nous attendons à ce que les conditions les plus dégradées soient rares en volume, mais associées à une structure de gravité beaucoup plus lourde.

```{r}
df_accidents_chaussee <- df %>%
  filter(!is.na(surf), surf > 0, surf != 9) %>%
  mutate(
    Etat_chaussee = factor(
      surf,
      levels = c(1, 2, 3, 4, 5, 6, 7, 8),
      labels = c(
        "Normale",
        "Mouillée",
        "Flaques",
        "Inondée",
        "Enneigée",
        "Boue",
        "Verglacée",
        "Corps gras"
      )
    ),
    Gravite = factor(
      grav,
      levels = c(1, 4, 3, 2),
      labels = c("Indemne", "Blessé léger", "Blessé hospitalisé", "Tué")
    ),
    Accident_grave = ifelse(grav %in% c(2, 3), "Grave", "Non grave")
  )

# Trier les états de chaussée selon la proportion d'accidents graves
ordre_chaussee <- df_accidents_chaussee %>%
  group_by(Etat_chaussee) %>%
  summarise(
    prop_grave = mean(Accident_grave == "Grave"),
    .groups = "drop"
  ) %>%
  arrange(prop_grave) %>%
  pull(Etat_chaussee)

df_accidents_chaussee <- df_accidents_chaussee %>%
  mutate(
    Etat_chaussee = factor(Etat_chaussee, levels = ordre_chaussee)
  )

df_accidents_chaussee_total <- df %>%
  filter(!is.na(surf), surf > 0, surf != 9) %>%
  mutate(
    Etat_chaussee = factor(
      surf,
      levels = c(1, 2, 3, 4, 5, 6, 7, 8),
      labels = c(
        "Normale",
        "Mouillée",
        "Flaques",
        "Inondée",
        "Enneigée",
        "Boue",
        "Verglacée",
        "Corps gras"
      )
    )
  ) %>%
  distinct(Num_Acc, Etat_chaussee) %>%
  group_by(Etat_chaussee) %>%
  summarise(
    nb_accidents = n(),
    .groups = "drop"
  ) %>%
  mutate(
    pourcentage = nb_accidents / sum(nb_accidents)
  ) %>%
  arrange(pourcentage) %>%
  mutate(
    Etat_chaussee = factor(Etat_chaussee, levels = Etat_chaussee)
  )
```


```{r}
ggplot(df_accidents_chaussee_total, aes(x = Etat_chaussee, y = pourcentage)) +
  geom_col(
    fill = "#457B9D",
    alpha = 0.9,
    width = 0.7
  ) +
  
  geom_text(
    aes(label = scales::percent(pourcentage, accuracy = 0.1)),
    vjust = -0.4,
    size = 4
  ) +
  
  scale_y_continuous(
    labels = scales::label_percent(),
    limits = c(0, max(df_accidents_chaussee_total$pourcentage) * 1.15)
  ) +
  
  labs(
    title = "Répartition des accidents selon l'état de la chaussée",
    subtitle = "Part de chaque état de chaussée dans le nombre total d'accidents",
    x = "État de la chaussée",
    y = "Pourcentage d'accidents"
  ) +
  
  theme_minimal(base_size = 12) +
  theme(
    axis.text.x = element_text(angle = 45, hjust = 1, face = "bold"),
    panel.grid.major.x = element_blank(),
    panel.grid.minor = element_blank(),
    plot.title = element_text(face = "bold", size = 14)
  )
```

```{r}
ggplot(df_accidents_chaussee, aes(x = Etat_chaussee, fill = Accident_grave)) +
  geom_bar(
    position = position_fill(reverse = TRUE),
    alpha = 0.9,
    width = 0.7
  ) +
  
  scale_y_continuous(labels = scales::label_percent()) +
  
  scale_fill_manual(
    values = c("Grave" = "#E63946", "Non grave" = "#A8DADC"),
    breaks = c("Grave", "Non grave"),
    name = "Gravité de l'accident"
  ) +
  
  labs(
    title = "Proportion d'accidents graves selon l'état de la chaussée",
    subtitle = "Les conditions extrêmes augmentent-elles la gravité des sinistres ?",
    x = "État de la chaussée",
    y = "Pourcentage d'accidents"
  ) + 
  theme_minimal(base_size = 12) +
  theme(
    axis.text.x = element_text(angle = 45, hjust = 1, face = "bold"),
    panel.grid.major.x = element_blank(),
    panel.grid.minor = element_blank(),
    legend.position = "top",
    plot.title = element_text(face = "bold", size = 14)
  )
```
#### Analyse des résultats

Les conditions les plus extrêmes apparaissent peu souvent en volume, mais elles affichent des taux de sévérité bien plus élevés. Ce constat confirme la logique initiée avec l'infrastructure : les facteurs les plus fréquents ne sont pas les plus mortels. Ainsi, alors que les chaussées normales concentrent l'essentiel des sinistres, les états dégradés aggravent fortement les chocs, une dynamique qu'il convient maintenant de vérifier à travers l'impact direct de la météo.


### Quel est l’impact de la météo (pluie, neige, brouillard) sur les accidents ?

#### Objectif de l'analyse

Dans la continuité de l'analyse de la chaussée, nous isolons la météo pour distinguer sa fréquence de sa sévérité réelle. Nous croisons pour cela trois visualisations : le volume brut par condition, le taux d'accidents graves, et la structure fine de gravité à 100 %. Comme pour l'état de la route, nous nous attendons à un effet de ciseaux : des conditions normales qui concentrent l'essentiel des sinistres, face à des événements extrêmes (brouillard, tempête) beaucoup plus rares mais structurellement plus meurtriers.


```{r}
# Question: 6 -  Quel est l’impact de la météo (pluie, neige, brouillard) sur les accidents ?


# Reclassification des conditions météorologiques en catégories lisibles
weather <- df %>%
  filter(!is.na(atm), atm != -1, !is.na(grav), grav != -1) %>%
  mutate(
    meteo = case_when(
      atm == 1 ~ "Normale",
      atm == 2 ~ "Pluie legere",
      atm == 3 ~ "Pluie forte",
      atm == 4 ~ "Neige / grele",
      atm == 5 ~ "Brouillard / fumee",
      atm == 6 ~ "Vent fort / tempete",
      atm == 7 ~ "Temps eblouissant",
      atm == 8 ~ "Temps couvert",
      atm == 9 ~ "Autre",
      TRUE ~ NA_character_
    ),
    gravite_usager = factor(
      case_when(
        grav == 1 ~ "Indemne",
        grav == 4 ~ "Blesse leger",
        grav == 3 ~ "Hospitalise",
        grav == 2 ~ "Tue",
        TRUE ~ "Inconnu"
      ),
      levels = c("Indemne", "Blesse leger", "Hospitalise", "Tue") # factor param
    ),
    # Indicateur binaire : vrai si l’usager est gravement blessé ou décédé
    accident_grave_usager = grav %in% c(2, 3)
  )

# Agrégation au niveau de chaque accident et condition météo
q6_accident <- weather %>%
  group_by(Num_Acc, meteo) %>%
  summarise(
    # Un accident est considéré grave si au moins un usager est gravement blessé ou décédé
    accident_grave = any(accident_grave_usager),
    # Un accident est considéré mortel s’il y a au moins un décès
    accident_mortel = any(grav == 2),
    .groups = "drop"
  )


# Résumé des accidents par condition météorologique
meteo_resume <- q6_accident %>%
  group_by(meteo) %>%
  summarise(
    # Nombre total d’accidents pour chaque condition météo
    n_accidents = n(),
    # Part des accidents dans chaque catégorie météo
    part_accidents = n() / nrow(q6_accident),
    # Taux d’accidents graves
    taux_gravite = mean(accident_grave),
    # Taux d’accidents mortels
    taux_mortalite = mean(accident_mortel),
    .groups = "drop"
  ) %>%
  mutate(meteo = factor(meteo, levels = meteo_levels)) %>%
  arrange(meteo)

profil_usagers <- weather %>%
  count(meteo, gravite_usager) %>%
  group_by(meteo) %>%
  mutate(part = n / sum(n)) %>%
  ungroup() %>%
  mutate(meteo = factor(meteo, levels = meteo_levels))
```


```{r}
tableau_resume <- meteo_resume %>%
  mutate(
    `Nombre d'accidents` = number(n_accidents),
    `Part des accidents` = percent(part_accidents),
    `Taux d'accidents graves` = percent(taux_gravite),
    `Taux d'accidents mortels` = percent(taux_mortalite)
  ) %>%
  select(
    `Condition météorologique` = meteo,
    `Nombre d'accidents`,
    `Part des accidents`,
    `Taux d'accidents graves`,
    `Taux d'accidents mortels`
  )
kable(tableau_resume, align = c("l", "r", "r", "r", "r"))
```

```{r}
ggplot(meteo_resume, aes(x = reorder(meteo, -n_accidents), y = n_accidents, fill = meteo)) +
  geom_col(width = 0.7, show.legend = FALSE) +
  scale_y_continuous(labels = number) +
  scale_fill_manual(values = meteo_palette, drop = FALSE) +
  labs(
    title = "Nombre d'accidents selon la météo",
    subtitle = "France, 2020-2024",
    x = "Condition météorologique",
    y = "Nombre d'accidents"
  ) +
  theme(axis.text.x = element_text(angle = 45, vjust = 1, hjust = 1))

```
#### Analyse des résultats

Ce graphique montre que la majorité des accidents se produit sous une météo normale. Cela ne signifie pas que ces conditions sont les plus dangereuses, mais plutôt qu’elles sont les plus fréquentes au moment des déplacements. À l’inverse, les situations de pluie, de brouillard ou de neige apparaissent moins souvent en nombre absolu, mais elles peuvent être associées à des accidents plus graves. Il faut donc distinguer ici la fréquence des accidents et leur gravité.


```{r fig.width=8, fig.height=4.8, out.width="100%"}
ggplot(meteo_resume, aes(x = reorder(meteo, taux_gravite), y = taux_gravite, fill = meteo)) +
  geom_col(width = 0.7, show.legend = FALSE) +
    geom_text(
    aes(label = scales::percent(taux_gravite)),
    hjust = -0.1,
    size = 3
  ) +
  scale_y_continuous(labels = percent, expand = expansion(mult = c(0, 0.2))) +
  scale_fill_manual(values = meteo_palette, drop = FALSE) +
  coord_flip(clip="off") +
  labs(
    title = "Part des accidents graves selon la météo",
    subtitle = "Un accident est dit grave s'il comprend au moins un usager tué ou hospitalisé",
    x = "Condition météorologique",
    y = "Taux d'accidents graves"
  ) 
```
#### Analyse des résultats

Ce graphique montre que la part des accidents graves varie sensiblement selon les conditions météorologiques. Les taux les plus élevés apparaissent en cas de vent fort / tempête (56,3 %), de brouillard / fumée (54,8 %) et de temps éblouissant (53,8 %), ce qui suggère qu’une visibilité dégradée ou des conditions atmosphériques plus difficiles augmentent surtout la sévérité des accidents lorsqu’ils se produisent. À l’inverse, la pluie légère présente le taux le plus faible (29,3 %), tandis que la météo normale se situe à un niveau intermédiaire (36,0 %). Il faut toutefois interpréter avec prudence les catégories les moins fréquentes, car leurs effectifs sont plus réduits.


```{r}
ggplot(profil_usagers, aes(x = meteo, y = part, fill = gravite_usager)) +
  geom_col(position = "fill", width = 0.7) +
  scale_y_continuous(labels = percent) +
  scale_fill_manual(values = c(
    "Indemne" = "#54A24B",
    "Blesse leger" = "#EECA3B",
    "Hospitalise" = "#E45756",
    "Tue" = "#B279A2"
  )) +
  labs(
    title = "Répartition de la gravité des usagers selon la météo",
    x = "Condition météorologique",
    y = "Part des usagers",
    fill = "Gravité"
  ) +
  coord_flip() 
```
#### Analyse des résultats 

Ce graphique complète l'analyse précédente en s'intéressant non plus aux accidents, mais à la gravité des usagers impliqués. On observe que sous vent fort / tempête, brouillard / fumée et temps éblouissant, la part d'usagers tués ou hospitalisés est plus élevée, ce qui confirme une gravité plus importante dans ces conditions. À l'inverse, sous pluie légère, la structure est moins sévère, avec une plus grande part d'usagers indemnes ou légèrement blessés. Il faut toutefois rester prudent pour les catégories les moins fréquentes, comme « Autre » ou le vent fort / la tempête, car leurs effectifs sont plus faibles.


### Les accidents sont-ils plus graves la nuit que le jour ?

#### Objectif de l'analyse :

Pour parachever notre étude de l'environnement et approfondir notre compréhension des risques, nous analysons l'impact du contexte lumineux. Ce graphique en barres empilées à 100 % réutilise notre charte graphique sémantique : les teintes claires correspondent aux conséquences légères, tandis que la progression vers l'orange et le rouge matérialise visuellement la hausse de la létalité. L'objectif est de vérifier si le manque de visibilité nocturne aggrave la violence des chocs indépendamment des volumes, nous permettant ainsi de classer les situations par ordre croissant de dangerosité pour dresser le bilan global de cette partie.

```{r}
df_lum <- df %>%
  filter(lum %in% c(1, 2, 3, 4, 5),
         grav %in% c(1, 2, 3, 4)) %>%
  mutate(
    lum_label = factor(lum,
      levels = c(1, 2, 3, 4, 5),
      labels = c("Plein jour", "Crépuscule/Aube", "Nuit sans éclairage",
                 "Nuit avec éclairage non allumé", "Nuit avec éclairage allumé")),
    grav_label = factor(grav,
      levels = c(1, 4, 3, 2),
      labels = c("Indemne", "Blessé léger", "Blessé hospitalisé", "Tué"))
  ) %>%
  group_by(lum_label, grav_label) %>%
  summarise(n = n(), .groups = "drop") %>%
  group_by(lum_label) %>%
  mutate(
    pct = n / sum(n),
    dangerosite = sum(pct[grav_label %in% c("Tué", "Blessé hospitalisé")])
  ) %>%
  ungroup() %>%
  mutate(lum_label = reorder(lum_label, dangerosite))
```

```{r lum_plot, fig.width=9, fig.height=5, out.width="100%"}
ggplot(df_lum, aes(x = pct, y = lum_label, fill = grav_label)) +
  geom_col(position = "stack", width = 0.7) +
  scale_x_continuous(labels = scales::percent_format(), expand = c(0, 0.04)) +
  scale_fill_manual(
    values = c(
      "Indemne"               = "#cbd5e1",
      "Blessé léger"          = "#fef08a",
      "Blessé hospitalisé"    = "#f97316",
      "Tué"                   = "#b91c1c"
    ),
    breaks = c("Tué", "Blessé hospitalisé", "Blessé léger", "Indemne")
  ) +
  labs(
    title    = "Gravité des accidents selon les conditions d'éclairage",
    subtitle = "Conditions classées par ordre croissant de dangerosité",
    x        = "Proportion au sein de la condition d'éclairage (Total = 100%)",
    y        = "Condition d'éclairage",
    fill     = "Niveau de gravité"
  ) +
  theme_minimal(base_size = 11) + 
  theme(plot.title = element_text(face = "bold", size = 13, color = "#0f172a"), 
        plot.subtitle = element_text(size = 10, color = "#475569", margin = margin(b = 15)), 
        legend.position = "top", legend.title = element_text(face = "bold", size = 9.5), 
        panel.grid.major.y = element_blank(), 
        panel.grid.minor = element_blank(), 
        axis.text = element_text(color = "#334155", size = 9.5) )
```

#### Analyse des résultats :

Les résultats confirment que la nuit sans éclairage est la situation la plus critique, affichant la part de tués et de blessés hospitalisés la plus élevée. Globalement, les contextes nocturnes s'avèrent bien plus sévères que le plein jour, validant l'impact direct de la visibilité sur la violence des chocs. Ce constat final complète parfaitement notre analyse : au-delà de la géométrie de l'infrastructure et de l'adhérence de la chaussée, la capacité à voir et à anticiper reste le facteur clé pour atténuer la gravité des accidents.

### Conclusion

En croisant les données de nos différents graphiques, nous avons mis en lumière le contraste majeur entre le volume des sinistres et leur gravité réelle. Notre analyse des infrastructures montre que si la densité urbaine génère une forte accidentalité, les visuels du réseau secondaire révèlent que l'absence de séparation physique hors agglomération multiplie les chocs mortels. Enfin, l'examen des facteurs environnementaux nous a permis de comprendre que si le trafic roule massivement par météo clémente sur chaussée sèche, ce sont les perturbations météo (brouillard, pluie), les pertes d'adhérence et la nuit qui font exploser la létalité en altérant la visibilité et le contrôle du véhicule.

## III. Les acteurs de l'accidents : Usagers, Vehicules et comportements


### Quelle est la répartition des victimes par âge et par sexe ?

#### Objectif de l'analyse

Afin de dresser le profil type des victimes, nous utilisons un diagramme en barres groupées croisant les classes d'âge et le sexe des usagers blessés ou tués. Les couleurs bleu et rose différencient le genre pour faciliter la lecture. Nous nous attendons à observer une forte surreprésentation des jeunes adultes, particulièrement masculins, reflétant une exposition au risque historiquement plus élevée dans cette démographie.

Avant de réaliser le graphique, nous proposons de répartir les victimes en plusieurs classes d’âge afin de rendre l’analyse plus lisible :

- 0-14 ans ;
- 15-24 ans ;
- 25-34 ans ;
- 35-44 ans ;
- 45-54 ans ;
- 55-64 ans ;
- 65-74 ans ;
- 75 ans et plus.

Cette organisation permet de comparer plus facilement le nombre de victimes selon l’âge et le sexe.


```{r}
df_victimes_age_sexe <- df %>%
  filter(
    grav %in% c(2, 3, 4),      # On garde seulement les victimes
    !is.na(sexe),              # On enlève les valeurs manquantes du sexe
    sexe %in% c(1, 2),         # 1 = Masculin, 2 = Féminin
    !is.na(an),                # Année de l'accident
    !is.na(an_nais),           # Année de naissance
    an_nais > 1900,            # On enlève les années incohérentes
    an_nais <= an              # La naissance doit être avant l'accident
  ) %>%
  mutate(
    sexe_label = factor(
      sexe,
      levels = c(1, 2),
      labels = c("Masculin", "Féminin")
    ),
    
    age = an - an_nais,
    
    classe_age = cut(
      age,
      breaks = c(0, 14, 24, 34, 44, 54, 64, 74, 120),
      labels = c(
        "0-14 ans",
        "15-24 ans",
        "25-34 ans",
        "35-44 ans",
        "45-54 ans",
        "55-64 ans",
        "65-74 ans",
        "75 ans et plus"
      ),
      right = TRUE
    )
  ) %>%
  filter(!is.na(classe_age)) %>%
  group_by(classe_age, sexe_label) %>%
  summarise(
    nb_victimes = n(),
    .groups = "drop"
  )
```

```{r}
ggplot(df_victimes_age_sexe, aes(x = classe_age, y = nb_victimes, fill = sexe_label)) +
  geom_col(position = "dodge") +
  scale_fill_manual(
    values = c(
    "Masculin" = "steelblue",
    "Féminin" = "pink"
    )
  ) +
  labs(
    title = "Répartition des victimes par âge et par sexe",
    subtitle = "Victimes blessées ou tuées dans les accidents",
    x = "Classe d'âge",
    y = "Nombre de victimes",
    fill = "Sexe"
  ) +
  theme_classic()+
   coord_flip()
```
Ce graphique montre la répartition des victimes par âge et par sexe. On observe une surreprésentation massive des jeunes, avec un pic critique chez les 15-24 ans, suivi d'une baisse progressive vers les tranches d'âge supérieures.

L'écart entre les genres est flagrant : les hommes sont systématiquement plus touchés que les femmes. Néanmoins, les courbes masculine et féminine évoluent de manière strictement parallèle, augmentant et diminuant proportionnellement sur la quasi-totalité de l'axe. Ce constat montre que malgré la vulnérabilité accrue des hommes, l'évolution du risque routier selon l'âge reste identique pour les deux sexes.

### Les motos ont-elles un taux de gravité plus élevé ?

#### Objectif de l'analyse

Pour évaluer la vulnérabilité structurelle des usagers de deux-roues motorisés, nous utilisons un diagramme en barres empilées à 100 % comparant la gravité des sinistres entre les voitures et les motos. L'encodage visuel s'appuie sur un dégradé de rouges illustrant l'intensité de la gravité. Nous anticipons une proportion de décès et d'hospitalisations drastiquement supérieure pour les motards, liée à l'absence de protection de l'habitacle.

```{r}
df_plot <- df %>%
  #On filtre pour ne garder que Voitures (7) et Motos/Scooters
  filter(catv %in% c(7, 30, 31, 32, 33, 34)) %>%
  
  #On transforme les chiffres en mots explicites
  mutate(
    Type_Vehicule = ifelse(catv == 7, "Voiture", "Moto"),
    Gravite_Label = case_when(
      grav == 1 ~ "Indemne",
      grav == 2 ~ "Tué",
      grav == 3 ~ "Blessé Hosp.",
      grav == 4 ~ "Blessé Léger"
    ),
  
    Gravite_Label = factor(Gravite_Label, 
                           levels = c("Indemne", "Blessé Léger", "Blessé Hosp.", "Tué"))
  )

library(scales)

ggplot(df_plot, aes(x = Type_Vehicule, fill = Gravite_Label)) +
  geom_bar(position = "fill") + 
  scale_y_continuous(labels = percent) + 
  scale_fill_brewer(palette = "Reds") + 
  labs(title = "Répartition de la gravité par type de véhicule",
       subtitle = "Comparaison en pourcentage (Proportions relatives)",
       x = "Catégorie de véhicule",
       y = "Proportion des accidents",
       fill = "Gravité") +
  theme_minimal()
```

Le graphique montre très clairement que les accidents de moto sont proportionnellement beaucoup plus graves que les accidents de voiture. La probabilité de s'en sortir indemne est drastiquement plus faible en deux-roues.

### Certaines manœuvres ou collisions sont-elles plus dangereuses que d’autres ?

#### Objectif de l'analyse

Pour comprendre la dynamique physique des crashs, nous croisons la manœuvre initiale avec le type de collision final à travers plusieurs diagrammes en barres et une carte de chaleur (heatmap). Les couleurs de la heatmap évoluent du jaune (gravité modérée) au rouge sombre (gravité critique). Nous cherchons à vérifier l'hypothèse selon laquelle les pertes de contrôle aboutissant à un choc frontal constituent les scénarios les plus fatals.

On conserve uniquement les colonnes utiles (`manv`, `col`, `grav`) et on filtre les valeurs manquantes ou non renseignées (codées `-1` ou `0`).

```{r}
# Correspondances manœuvre (manv)
labels_manv <- c(
  "1"  = "Sans chgt direction",
  "2"  = "Même sens, même file",
  "3"  = "Entre 2 files",
  "4"  = "En marche arrière",
  "5"  = "À contresens",
  "6"  = "En franchissant méd.",
  "7"  = "Dans couloir bus",
  "8"  = "Insertion voie",
  "9"  = "Fait demi-tour",
  "10" = "Change de file (G)",
  "11" = "Change de file (D)",
  "12" = "Dépasse à gauche",
  "13" = "Dépasse à droite",
  "14" = "Tourne à gauche",
  "15" = "Tourne à droite",
  "16" = "Dépasse piéton",
  "17" = "Perd contrôle",
  "18" = "Évite obstacle",
  "19" = "Porte ouverte",
  "20" = "Arrêté (hors urgence)",
  "21" = "Arrêté (urgence)",
  "22" = "Autre manœuvre"
)

# Correspondances type de collision (col)
labels_col <- c(
  "1" = "Deux véh. – frontale",
  "2" = "Deux véh. – arrière",
  "3" = "Deux véh. – côté",
  "4" = "Trois véh. – chaîne",
  "5" = "Trois véh. – cols. mult.",
  "6" = "Autre collision",
  "7" = "Sans collision"
)

# Correspondances gravité (grav)
labels_grav <- c(
  "1" = "Indemne",
  "2" = "Tué",
  "3" = "Hospitalisé",
  "4" = "Blessé léger"
)

df_collision <- df %>%
  select(manv, col, grav) %>%
  filter(
    !is.na(manv), manv > 0,
    !is.na(col),  col  > 0,
    !is.na(grav), grav > 0
  ) %>%
  mutate(
    manv_label = recode(as.character(manv), !!!labels_manv, .default = "Inconnu"),
    col_label  = recode(as.character(col),  !!!labels_col,  .default = "Inconnu"),
    grav_label = recode(as.character(grav), !!!labels_grav, .default = "Inconnu"),
    # Variable binaire : grave si tué ou hospitalisé
    grave = grav %in% c(2, 3)
  )

```

---




```{r}
df_col <- df_collision %>%
  count(col_label, grav_label) %>%
  group_by(col_label) %>%
  mutate(pct = n / sum(n) * 100) %>%
  ungroup() %>%
  mutate(
    col_label  = fct_reorder(col_label, n, .fun = sum, .desc = TRUE),
    grav_label = factor(grav_label, levels = c("Tué", "Hospitalisé", "Blessé léger", "Indemne"))
  )

ggplot(df_col, aes(x = col_label, y = pct, fill = grav_label)) +
  geom_col(width = 0.7) +
  scale_fill_manual(
    values = c(
      "Tué"          = "#d62728",
      "Hospitalisé"  = "#ff7f0e",
      "Blessé léger" = "#aec7e8",
      "Indemne"      = "#2ca02c"
    ),
    name = "Gravité"
  ) +
  labs(
    title    = "Gravité des accidents selon le type de collision",
    subtitle = "En % des usagers impliqués, 2020–2024",
    x        = "Type de collision",
    y        = "Part (%)"
  ) +
  theme_minimal(base_size = 12) +
  theme(axis.text.x = element_text(angle = 35, hjust = 1))
```
Ce graphique révèle que les accidents "sans collision" (comme les sorties de route) et les chocs frontaux sont de loin les plus graves, concentrant la plus forte proportion de tués et de blessés hospitalisés. À l'inverse, les collisions par l'arrière ou en chaîne sont les moins sévères : la vitesse relative au moment de l'impact étant plus faible, plus de la moitié des usagers s'en sortent totalement indemnes.

```{r}
df_col_grave <- df_collision %>%
  group_by(col_label) %>%
  summarise(
    total       = n(),
    nb_graves   = sum(grave),
    taux_grave  = nb_graves / total * 100
  ) %>%
  mutate(col_label = fct_reorder(col_label, taux_grave))

ggplot(df_col_grave, aes(x = col_label, y = taux_grave, fill = taux_grave)) +
  geom_col(width = 0.7, show.legend = FALSE) +
  geom_text(
    aes(label = paste0(round(taux_grave, 1), "%")),
    hjust = -0.1, size = 3.5
  ) +
  scale_fill_gradient(low = "#fdae61", high = "#d73027") +
  coord_flip(ylim = c(0, max(df_col_grave$taux_grave) * 1.15)) +
  labs(
    title    = "Taux d'accidents graves par type de collision",
    subtitle = "Tués + hospitalisés / total usagers impliqués",
    x        = NULL,
    y        = "Taux de gravité (%)"
  ) +
  theme_minimal(base_size = 12)
```
Ce graphique quantifie précisément la dangerosité de chaque type d'accident, confirmant les observations précédentes. Il souligne la sévérité extrême des accidents "sans collision" (sorties de route, obstacles), où plus d'un tiers (35,1 %) des usagers impliqués sont gravement blessés ou tués, suivis de près par les chocs frontaux (26,2 %). À l'inverse, les collisions par l'arrière (9,5 %) et en chaîne (4,8 %) affichent les taux de gravité les plus faibles, démontrant que les impacts se produisant dans le même sens de circulation sont beaucoup moins létaux.



```{r}
top10_manv <- df_collision %>%
  count(manv_label, sort = TRUE) %>%
  slice_head(n = 10) %>%
  pull(manv_label)
```



```{r}
df_manv_grave <- df_collision %>%
  filter(manv_label %in% top10_manv) %>%
  group_by(manv_label) %>%
  summarise(
    total      = n(),
    nb_graves  = sum(grave),
    taux_grave = nb_graves / total * 100
  ) %>%
  mutate(manv_label = fct_reorder(manv_label, taux_grave))

ggplot(df_manv_grave, aes(x = manv_label, y = taux_grave, fill = taux_grave)) +
  geom_col(width = 0.7, show.legend = FALSE) +
  geom_text(
    aes(label = paste0(round(taux_grave, 1), "%")),
    hjust = -0.1, size = 3.5
  ) +
  scale_fill_gradient(low = "#fee090", high = "#a50026") +
  coord_flip(ylim = c(0, max(df_manv_grave$taux_grave) * 1.15)) +
  labs(
    title    = "Taux de gravité selon la manœuvre (Top 10 les plus fréquentes)",
    subtitle = "Tués + hospitalisés / total usagers impliqués, 2020–2024",
    x        = NULL,
    y        = "Taux de gravité (%)"
  ) +
  theme_minimal(base_size = 12)
```
Ce graphique met en évidence les manœuvres spécifiques générant le plus fort taux de gravité. Le dépassement par la droite ressort de manière alarmante comme le comportement le plus critique, entraînant des blessures graves ou mortelles dans plus d'un tiers des cas (35,5 %). Les actions cisaillant les voies de circulation opposées, comme tourner à gauche (29,7 %), ou les trajectoires subies comme la perte de contrôle (26,7 %) sont également extrêmement létales. À l'inverse, les manœuvres effectuées à vitesse plus réduite ou ne croisant pas les autres flux (tourner à droite, rester dans la même file) limitent drastiquement la sévérité des blessures, avec des taux inférieurs à 11 %.

```{r}
df_manv_stack <- df_collision %>%
  filter(manv_label %in% top10_manv) %>%
  count(manv_label, grav_label) %>%
  group_by(manv_label) %>%
  mutate(pct = n / sum(n) * 100) %>%
  ungroup() %>%
  mutate(
    grav_label = factor(grav_label, levels = c("Tué", "Hospitalisé", "Blessé léger", "Indemne"))
  )

# Ordre des manœuvres basé sur le taux de cas graves (tué + hospitalisé)
ordre_manv <- df_manv_stack %>%
  filter(grav_label %in% c("Tué", "Hospitalisé")) %>%
  group_by(manv_label) %>%
  summarise(pct_grave = sum(pct)) %>%
  arrange(pct_grave) %>%
  pull(manv_label)

df_manv_stack <- df_manv_stack %>%
  mutate(manv_label = factor(manv_label, levels = ordre_manv))

ggplot(df_manv_stack, aes(x = manv_label, y = pct, fill = grav_label)) +
  geom_col(width = 0.7) +
  scale_fill_manual(
    values = c(
      "Tué"          = "#d62728",
      "Hospitalisé"  = "#ff7f0e",
      "Blessé léger" = "#aec7e8",
      "Indemne"      = "#2ca02c"
    ),
    name = "Gravité"
  ) +
  coord_flip() +
  labs(
    title    = "Répartition de la gravité selon la manœuvre",
    subtitle = "En % des usagers impliqués, 2020–2024",
    x        = NULL,
    y        = "Part (%)"
  ) +
  theme_minimal(base_size = 12)
```
Ce graphique complète l'analyse en détaillant la répartition totale des blessures. Il confirme que les manœuvres les plus fatales ("Dépasse à droite", "Tourne à gauche", "Perd contrôle") laissent peu de chances d'échapper au choc, avec à peine un quart des usagers épargnés (barres vertes). À l'inverse, des actions plus lentes ou ne cisaillant pas les voies rapides, comme "Tourne à droite", permettent à la grande majorité des impliqués (plus de 60 %) de s'en tirer sans aucune blessure.



```{r}
df_cross <- df_collision %>%
  filter(manv_label %in% top10_manv) %>%
  group_by(manv_label, col_label) %>%
  summarise(
    total      = n(),
    taux_grave = sum(grave) / n() * 100,
    .groups    = "drop"
  ) %>%
  filter(total >= 50)   # On garde les combinaisons suffisamment représentées

ggplot(df_cross, aes(x = col_label, y = manv_label, fill = taux_grave)) +
  geom_tile(color = "white", linewidth = 0.5) +
  geom_text(aes(label = paste0(round(taux_grave, 0), "%")), size = 3) +
  scale_fill_gradient(
    low  = "#ffffb2",
    high = "#bd0026",
    name = "Taux\ngravité (%)"
  ) +
  labs(
    title    = "Taux de gravité : manœuvre × type de collision",
    subtitle = "Combinaisons avec au moins 50 cas, 2020–2024",
    x        = "Type de collision",
    y        = "Manœuvre"
  ) +
  theme_minimal(base_size = 11) +
  theme(axis.text.x = element_text(angle = 35, hjust = 1))
```
Cette carte de chaleur confirme que la combinaison d'une manœuvre risquée et d'un choc à haute énergie cinétique crée les scénarios les plus critiques. Le summum du danger est atteint lors d'un dépassement par la droite ou d'une perte de contrôle aboutissant à une sortie de route ("sans collision") ou à un choc frontal, avec des taux de gravité frôlant ou dépassant les 40 %. À l'inverse, quelles que soient les manœuvres entreprises, les collisions par l'arrière ou en chaîne maintiennent des niveaux de gravité systématiquement bas (souvent inférieurs à 10 %), prouvant une fois de plus que les impacts se produisant dans le sens de la circulation pardonnent beaucoup plus l'erreur humaine.


#### Conclusions

- **Type de collision** : Les collisions **frontales** sont systématiquement les plus mortelles, 
  suivies des collisions impliquant plusieurs véhicules. Les accidents **sans collision** 
  (sorties de route) présentent également un taux de gravité élevé.

- **Manœuvre** : Les manœuvres à risque élevé sont typiquement la **perte de contrôle**, 
  le **demi-tour** et les **changements de file**. Les manœuvres sans changement de direction 
  dominent en fréquence mais pas forcément en gravité relative.

- **Croisement** : Certaines combinaisons manœuvre × collision (ex. perte de contrôle + 
  collision frontale) concentrent les accidents les plus graves et méritent une attention 
  particulière des politiques de prévention.

 **Limite** : Le taux de gravité mesuré ici est par **usager impliqué**, pas par accident. 
Les accidents multi-victimes peuvent biaiser légèrement les comparaisons entre types.


## IV. Bilan de gravité et facteurs aggravants

### Question : Les équipements de sécurité (ceinture, casque) réduisent-ils la gravité ?

#### Objectif de l'analyse :

L'objectif est d'évaluer l'efficacité des équipements de sécurité de base (ceinture pour les voitures, casque pour les deux-roues motorisés) sur la survie et la gravité des blessures lors d'un accident. Pour cela, nous comparons la proportion d'accidents graves lorsque l'équipement est utilisé par rapport aux cas où il ne l'est pas. On s'attend évidemment à ce que les accidents ou les usagers ne portaient pas d'éléments de sécurité soient beaucoup plus graves.

```{r fig.width=8, fig.height=4.8, out.width="100%"}
# Préparation des données pour l'analyse des équipements de sécurité
df_secu <- df %>%
  filter(
    grav %in% c(1, 2, 3, 4),
    catv %in% c(7, 30, 31, 32, 33, 34) # 7 = Voiture, 30-34 = Motos/Scooters
  ) %>%
  mutate(
    type_vehicule = ifelse(catv == 7, "Voiture", "Moto"),
    
    # On vérifie si l'équipement est présent (Ceinture pour la voiture, Casque ou Casque+Gants pour la moto)
    porte_protection = ifelse(
      (type_vehicule == "Voiture" & secu1 == 1) | (type_vehicule == "Moto" & secu1 %in% c(2, 7)),
      "Equipé",
      "Non équipé / Inconnu"
    ),
    
    grav_label = factor(grav, 
                        levels = c(1, 4, 3, 2), 
                        labels = c("Indemne", "Blessé léger", "Blessé hospitalisé", "Tué"))
  ) %>%
  group_by(type_vehicule, porte_protection, grav_label) %>%
  summarise(n = n(), .groups = 'drop') %>%
  group_by(type_vehicule, porte_protection) %>%
  mutate(pct = n / sum(n))

# Création du graphique en barres empilées avec facettes
ggplot(df_secu, aes(x = porte_protection, y = pct, fill = grav_label)) +
  geom_col(width = 0.6) +
  facet_wrap(~ type_vehicule, scales = "free_x") + 
  scale_y_continuous(labels = scales::percent_format()) +
  scale_fill_manual(
    values = c(
      "Indemne"               = "#cbd5e1",
      "Blessé léger"          = "#fef08a",
      "Blessé hospitalisé"    = "#f97316",
      "Tué"                   = "#b91c1c"
    ),
    name = "Gravité"
  ) +
  labs(
    title    = "Impact des équipements de sécurité sur la gravité de l'accident",
    x        = "Port de l'équipement de protection",
    y        = "Proportion des usagers"
  ) +
  theme_minimal(base_size = 11) +
  theme(
    strip.text = element_text(face = "bold", size = 12, color = "#0f172a"),
    plot.title    = element_text(face = "bold", size = 13, color = "#0f172a"),
    plot.subtitle = element_text(size = 10, color = "#475569", margin = margin(b = 15)),
    panel.grid.major.x = element_blank(),
    legend.position = "top"
  )
```

#### Analyse des résultats :


Ce graphique était censé montrer l'importance des équipements de sécurités quant à la gravité des accidents. On voit que la ceinture de sécurité sur les voitures réduit un peu le risque d'accident grave. Par contre, pour les motos, il est étrangement égal en termes de gravité de porter des protections ou non. Cela nous amène à préciser que la proportion de personne ayant eu un accident et n'étant pas munis de la ceinture de sécurité pour les voitures ou du casque + gants pour les motos est très faible. 

Regardons tout de même la répartition du dataset 


Afin de compléter l'analyse précédente, voici la répartition globale des usagers impliqués selon qu'ils étaient équipés ou non au moment de l'accident.

```{r}
df_taux <- df_secu %>%
  group_by(type_vehicule, porte_protection) %>%
  summarise(n = sum(n), .groups = 'drop') %>%
  group_by(type_vehicule) %>%
  mutate(pct = n / sum(n))

ggplot(df_taux, aes(x = type_vehicule, y = pct, fill = porte_protection)) +
  geom_col(position = "dodge", width = 0.7) +
  geom_text(aes(label = scales::percent(pct, accuracy = 0.1)), 
            position = position_dodge(width = 0.7), vjust = -0.5, fontface = "bold") +
  scale_y_continuous(labels = scales::percent_format(), limits = c(0, 1.1)) +
  scale_fill_manual(values = c("Equipé" = "#2a9d8f", "Non équipé / Inconnu" = "#e76f51")) +
  labs(
    title = "Taux d'utilisation des équipements de sécurité",
    x = "Catégorie de véhicule",
    y = "Part des usagers",
    fill = "État de l'équipement"
  ) +
  theme_minimal()
```

Le taux d'équipement déclaré est très élevé dans les deux catégories, dépassant les 80% pour les voitures et approchant les 90% pour les motos. Cette prédominance massive du groupe "Équipé" explique pourquoi les comparaisons avec le groupe "Non équipé" doivent être manipulées avec précaution. Les effectifs de ce dernier étant beaucoup plus réduits et potentiellement sujets à des biais. En effet, le port d'équipement de sécurité tel que la ceinture ou le casque et gants en moto sont obligatoires. On peut supposer que les trajets faits sans ceinture en voiture par exemple sont de très courtes distance en roulant à des vitesses réduites et ne produisant donc des accidents peu graves. N'ayant pas la vitesse au moment de l'accident, ni les intentions de distances de automobiliste, nous ne pouvons pas confirmer cette hypothèse.

Aussi, une autre hypothèse pour les voitures serait de dire que lorsqu'un usager a un accident et qu'il ne portait pas d'éléments de sécurité, il y a peu de chances qu'il le dise aux forces de l'ordre. En effet, il n'est pas possible pour les forces de l'ordre de vérifier si le conducteur ou les passagers portaient bien la ceinture de sécurité. De plus, le dire pourrait aggraver leur cas. Il s'agit là aussi d'une hypothèse que nous ne pourrons pas vérifier, mais qui semble logique à nos yeux.

Il faut donc interpréter ces résultats avec attention pour éviter toute erreur de compréhension.

### Question : Existe-t-il un seuil (âge ou vitesse) où la gravité explose ?

#### Objectif de l'analyse :

L'objectif est d'explorer la corrélation entre l'âge du conducteur, la vitesse maximale autorisée sur le lieu de l'accident, et la gravité des blessures. Nous utilisons une **carte de chaleur (Heatmap)** pour observer le **taux de gravité** (pourcentage d'accidents graves) pour chaque combinaison d'âge et de vitesse. 

```{r}
# Préparation des données pour la heatmap
df_heat <- df %>%
  filter(place == 1, # Conducteurs uniquement
         !is.na(an_nais), an_nais > 1900,
         !is.na(vma), vma > 0, vma <= 130,
         !vma %in% c(20, 25, 40, 60)) %>% # On retire les vitesses rares (20, 40)
  mutate(age = an - an_nais) %>%
  filter(age >= 18, age < 90) %>%
  mutate(
    # On crée des tranches d'âge de 5 ans pour plus de lisibilité
    age_bin = cut(age, breaks = seq(15, 90, by = 5), right = FALSE, 
                  labels = paste(seq(15, 85, by = 5), seq(19, 89, by = 5), sep="-")),
    # On simplifie les vitesses en facteurs
    vma_grp = factor(vma)
  ) %>%
  group_by(age_bin, vma_grp) %>%
  summarise(
    total = n(),
    taux_grave = mean(grav %in% c(2, 3)) * 100, # % de Tués + Hospitalisés
  ) %>%
  # On retire les combinaisons très rares (moins de 30 cas) pour éviter le bruit statistique
  filter(total > 30)

# Création de la Heatmap
ggplot(df_heat, aes(x = age_bin, y = vma_grp, fill = taux_grave)) +
  geom_tile(color = "white", linewidth = 0.5) +
  scale_fill_gradient(low = "#fee0d2", high = "#a50026", name = "% Grave\n(Tués+Hosp.)") +
  labs(
    title    = "Taux de gravité par âge et vitesse autorisée",
    subtitle = "Pourcentage de blessés graves ou tués parmi les conducteurs impliqués",
    x        = "Tranches d'âge du conducteur",
    y        = "Vitesse maximale autorisée (km/h)"
  ) +
  theme_minimal(base_size = 11) +
  theme(
    axis.text.x = element_text(angle = 45, hjust = 1),
    panel.grid = element_blank(),
    plot.title    = element_text(face = "bold", size = 13, color = "#0f172a"),
  )
```

#### Analyse des résultats :

On remarque aisément une ligne plus rouge lorsque la vitesse maximale autorisée est de 80 km/h. Cela peut s'expliquer par le fait que ces routes sont souvent des routes départementales qui sont généralement dépourvues de barrières de sécurité et sur lesquelles il est courant de dépasser la vitesse limite. Elles sont parfois sinueuses et mal entretenues. À l'inverse, les lignes des routes en agglomération (vitesse limitée à 50 km/h ou moins) sont très claires, ce qui confirme que les accidents en agglomérations sont moins graves quel que soit l'age. Enfin, à partir de 90km/h, on peut observer que les personnes âgées à partir de 65 ans ont des accidents plus graves.

Dans la **shiny app**, nous avons décidé de présenter cette carte de chaleur de manière interactive et nous avons rendu possible le fait de filtrer les accidents par hommes ou femmes ou voiture et deux roues. Ces options sont très pertinentes puisqu'elles permettent de mettre en évidence que les jeunes conducteurs hommes font des accidents en moyenne plus graves que les jeunes conductrices filles. Le graphique est cliquable et on peut précisément voir le taux d'accidents graves. 


## Conclusion

Ce projet nous a permis d'explorer en profondeur les accidents corporels de la route en France entre 2020 et 2024, à travers un jeu de données riche de près de 690 000 lignes et 56 variables. L'analyse visuelle que nous avons menée met en lumière plusieurs enseignements clés.

Premièrement, les accidents ne sont pas distribués au hasard : ils se concentrent dans les grandes agglomérations en volume, mais c'est hors agglomération que leur gravité est la plus élevée. Les routes départementales à deux voies, dépourvues de séparation physique, constituent le cadre le plus meurtrier. Deuxièmement, les facteurs environnementaux jouent un rôle paradoxal : si la grande majorité des accidents survient par beau temps sur chaussée sèche, les conditions dégradées (brouillard, vent fort, verglas) font exploser la létalité dès qu'un accident se produit. Troisièmement, le profil des victimes est marqué par une surreprésentation des jeunes hommes de 15-24 ans, et les motards s'avèrent structurellement bien plus vulnérables que les automobilistes, indépendamment de leur équipement. Enfin, certaines combinaisons manœuvre × collision, notamment le dépassement par la droite ou la perte de contrôle aboutissant à un choc frontal, concentrent les scénarios les plus fatals.

Nous avons également rencontré plusieurs difficultés. La qualité des données n'est pas homogène : de nombreuses variables comportent des valeurs manquantes ou codées de manière ambiguë (-1, 0), ce qui a nécessité un travail de nettoyage conséquent avant toute visualisation. Par ailleurs, l'interprétation causale reste limitée : un fort volume d'accidents dans une zone densément peuplée ne signifie pas que cette zone est intrinsèquement dangereuse, et l'absence de données sur le trafic réel empêche tout calcul de taux d'exposition au risque. La variable sur le port de l'équipement de sécurité souffre également d'un biais de déclaration probable, rendant les comparaisons délicates.

Pour étendre ce travail, plusieurs pistes seraient pertinentes. Croiser les données avec des volumes de trafic par tronçon permettrait de passer d'un nombre brut d'accidents à un véritable taux de risque. Intégrer des données socio-économiques par département pourrait révéler des inégalités territoriales face à l'accidentalité. Enfin, une modélisation prédictive (régression, forêts aléatoires) permettrait d'identifier les combinaisons de facteurs les plus prédictives de la gravité, ouvrant des perspectives concrètes pour les politiques de prévention routière.

=======

\newpage

## Annexe

Dans ce projet, nous avons réparti les tâches de manière efficace et organisée. Pour ce faire, chacun a choisi les questions qu'il souhaitait traiter. Comme nous avions 15 questions, nous en avons traité 4 chacun, à l'exception de Marega qui en a traité 3 car la réalisation de la carte choroplèthe représentait déjà une charge de travail importante. Voici un tableau résumant la répartition des questions :

| N° Question | Question | Personne responsable |
| :--- | :--- | :--- |
| 1 | Comment évolue le nombre total d'accidents entre 2020 et 2024 ? | Marega |
| 2 | Existe-t-il des tendances saisonnières (hiver/été) ? | Max |
| 3 | Où se produisent le plus d'accidents ? | Marega |
| 4 | Quelle est la répartition des victimes par âge et par sexe ? | Alex |
| 5 | À quelle heure de la journée les accidents sont-ils les plus fréquents ? | Alex |
| 6 | Quel est l'impact de la météo ? | Alex |
| 7 | Existe-t-il un seuil (âge, vitesse, heure...) à partir duquel le risque explose ? | Max |
| 8 | Les motos ont-elles un taux de gravité plus élevé ? | Paul-louis |
| 9 | Les accidents sont-ils plus graves la nuit que le jour ? | Paul-Louis |
| 10 | Les accidents en agglomération sont-ils différents de ceux hors agglomération ? | Max |
| 11 | Le type de route influence-t-il la gravité des accidents ? | Marega |
| 12 | L'état de la chaussée influence-t-il les accidents (gravité, fréquence) ? | Alex |
| 13 | Le nombre influence-t-il la fréquence ou la gravité des accidents ? | Paul-Louis |
| 14 | Les équipements de sécurité réduisent-ils la gravité ? | Max |
| 15 | Certaines manœuvres ou collisions sont-elles plus dangereuses que d'autres ? | Paul-Louis |


Concernant l'application Shiny, nous avons créé, lors d'un TD, la base des fichiers `server.R` et `ui.R` ainsi qu'une visualisation d'exemple afin que chacun puisse suivre la même démarche. Par la suite, chaque membre du groupe a ajouté une visualisation pertinente pour la rendre interactive.

Max s'est chargé de reproduire la carte choroplèthe à l'aide de Power BI.

Enfin, concernant l'utilisation de Git, nous avons rencontré quelques difficultés lors des fusions (merges) lorsque deux personnes travaillaient simultanément sur le rapport sans s'être concertées.

