---
title: "Rapport"
author: "La Vague"
date: "2026-04-19"
output:
  pdf_document:
    latex_engine: xelatex
    toc: true
    toc_depth: 3
    number_sections: false
  html_document:
    toc: true
    toc_depth: 3
    toc_float: true
  word_document:
    toc: true
    toc_depth: '3'
---

\newpage

# Introduction {#introduction}

Qui n’a jamais débattu avec ses amis pour savoir quel jeu vidéo est le meilleur de tous les temps ? Entre les fans de LOL *(quelle idée…)*, les nostalgiques de Mario et les adeptes de Minecraft, les opinions sont souvent… très tranchées.  

Mais le jeu vidéo ne se résume pas uniquement à ses ventes : derrière chaque succès commercial se cache aussi une communauté de joueurs, parfois très engagée. Certains terminent un jeu… d’autres cherchent à le finir le plus vite possible.

Dans ce projet, nous avons choisi de croiser deux aspects complémentaires du jeu vidéo :

- les **performances commerciales** avec le dataset **Video Game Sales** ;
- l’**activité compétitive et communautaire** avec le dataset **Speedrun.com Data**, qui recense les records, les joueurs et les catégories de speedrun.

L’objectif est de ne pas se limiter à une vision économique du jeu vidéo, mais d’explorer également l’engagement des joueurs. En combinant ces deux sources, nous cherchons à comprendre si les jeux les plus vendus sont aussi ceux qui génèrent le plus d’activité dans la communauté, ou si, au contraire, certains jeux deviennent cultes indépendamment de leur succès commercial.

---

# Données {#données}

Dans le cadre de ce projet, nous utilisons deux jeux de données complémentaires afin d’analyser à la fois le **succès commercial** des jeux vidéo et leur **engagement au sein de la communauté**.

## Dataset 1 : Video Game Sales (Rush Kirubi)

Ce dataset combine des données de ventes issues de [**VGChartz**](https://www.vgchartz.com/) et des scores/avis issus de [**Metacritic**](https://www.metacritic.com/).  

Il est important de noter que le fichier date du **22 décembre 2016**, et ne contient donc pas des données récentes.

Le fichier principal est un **CSV** (*Video_Games_Sales_as_at_22_Dec_2016.csv*), de dimension **(16 719 × 16)**.  

Cependant, le jeu de données présente de nombreuses valeurs manquantes, notamment pour les variables liées aux scores utilisateurs. En effet, la plateforme Metacritic ne couvre pas toutes les plateformes présentes dans le dataset. Ainsi, environ **9 600 observations** disposent de données complètes.

------------------------------------------------------------------------

### Dictionnaire de variables et qualité attendue

| Colonne           | Nature                                   | Type    | % NA   | Uniques | Exemples                          |
|-------------------|------------------------------------------|---------|--------|---------|-----------------------------------|
| Name              | qualitative nominale (texte)             | object  | 0.02%  | 11 563  | Wii Sports; Super Mario Bros.      |
| Platform          | qualitative nominale (catégorie)         | object  | 0.00%  | 31      | Wii; NES                          |
| Year_of_Release   | quantitative discrète (année)            | float64 | 1.61%  | —       | 2006.0; 1985.0                    |
| Genre             | qualitative nominale (catégorie)         | object  | 0.02%  | 12      | Sports; Platform                  |
| Publisher         | qualitative nominale (catégorie)         | object  | 0.32%  | 582     | Nintendo                          |
| NA_Sales          | quantitative continue (millions)         | float64 | 0.00%  | —       | 41.36; 29.08                      |
| EU_Sales          | quantitative continue (millions)         | float64 | 0.00%  | —       | 28.96; 3.58                       |
| JP_Sales          | quantitative continue (millions)         | float64 | 0.00%  | —       | 3.77; 6.81                        |
| Other_Sales       | quantitative continue (millions)         | float64 | 0.00%  | —       | 8.45; 0.77                        |
| Global_Sales      | quantitative continue (millions)         | float64 | 0.00%  | —       | 82.53; 40.24                      |
| Critic_Score      | quantitative discrète (0–100)            | float64 | 51.33% | —       | 76.0; 82.0                        |
| Critic_Count      | quantitative discrète (compte)           | float64 | 51.33% | —       | 51.0; 73.0                        |
| User_Score        | quantitative continue (0–10 + "tbd")     | object  | 40.10% | 96      | 8; 8.3; tbd                       |
| User_Count        | quantitative discrète (compte)           | float64 | 54.60% | —       | 322.0; 709.0                      |
| Developer         | qualitative nominale (catégorie)         | object  | 39.61% | 1 696   | Nintendo                          |
| Rating            | qualitative (catégorie ESRB)             | object  | 40.49% | 8       | E                                 |

------------------------------------------------------------------------

### Remarques

- La variable `Platform` est codée sous forme d’abréviations (par exemple `PS4`, `GB`, `X360`).
La correspondance complète est fournie en **Annexe A**.
- Les scores critiques de Metacritic sont sur une échelle de 0 à 100  
- De nombreuses données liées aux scores sont manquantes, mais le volume restant reste suffisant pour mener des analyses pertinentes
- Les variables **User_Score** et **Year_of_Release** contiennent des valeurs non numériques (*tbd*, *N/A*), nécessitant un nettoyage préalable
- Chaque ligne correspond à un **jeu sur une plateforme donnée**. Ainsi, un même jeu peut apparaître plusieurs fois, ce qui peut biaiser certaines analyses si l’on ne précise pas l’unité d’étude
- Les noms de développeurs, éditeurs ou plateformes peuvent présenter des variations (abréviations, doublons), ce qui nécessite un travail de normalisation, notamment pour le croisement avec d’autres datasets

------------------------------------------------------------------------

### Unité d’observation et sous-groupes

L’unité d’observation est le couple **(jeu, plateforme)** : un même titre peut apparaître plusieurs fois s’il est sorti sur différentes plateformes.

Cela permet de définir plusieurs sous-groupes :

- **Plateforme** (≈ 31 plateformes)  
- **Genre** (≈ 12 catégories)  
- **Région de vente** (NA, EU, JP, Other)  
- **Rating ESRB** (classification par âge)  

Ces dimensions structurent fortement les analyses possibles.

## Dataset 2 : Speedrun.com Dataset

Ce dataset recense les jeux référencés sur [**Speedrun.com**](https://www.speedrun.com/), la plateforme de référence pour le speedrunning. Il fournit pour chaque jeu des métadonnées générales ainsi que l'ensemble des runs validées et classées sur la plateforme.

Le dataset est composé de **4 fichiers CSV** reliés entre eux par des identifiants communs :

| Fichier                 | Dimensions      | Unité d'observation | Description                                                          |
|-------------------------|-----------------|---------------------|----------------------------------------------------------------------|
| *games-data.csv*        | (43 663 × 6)    | Jeu                 | Métadonnées de chaque jeu référencé sur Speedrun.com                 |
| *leaderboards-data.csv* | (2 232 884 × 3) | Run classée         | Runs validées et classées sur les leaderboards                       |
| *platforms-data.csv*    | (213 × 3)       | Plateforme          | Table de référence des plateformes (consoles, PC, supports mobiles)  |
| *genres-data.csv*       | (2 380 × 2)     | Genre               | Table de référence des genres de jeu                                 |

Le dataset couvre des jeux dont les dates de sortie s'étendent de **1971 à 2026** (dates futures correspondant à des jeux annoncés), et dont l'ajout sur la plateforme Speedrun.com s'échelonne de **fin 2014 à début 2025**. Les runs enregistrées couvrent la période **2012-2025**.

------------------------------------------------------------------------

### Fichier principal : *games-data.csv*

Fichier central du dataset. Chaque ligne correspond à un jeu unique référencé sur Speedrun.com.

#### Dictionnaire de variables

| Colonne       | Nature                                        | Type   | % NA   | Uniques | Exemples                             |
|---------------|-----------------------------------------------|--------|--------|---------|--------------------------------------|
| gameId        | qualitative nominale (identifiant unique)     | string | 0.00%  | 43 662  | j1n8nj91 ; m1zqmo76                  |
| gameName      | qualitative nominale (texte)                  | string | 0.00%  | 43 639  | Super Mario 64 ; Celeste             |
| releaseDate   | quantitative discrète (date)                  | string | 0.00%  | 9 958   | 01/11/1971 ; 01/01/2020              |
| createdDate   | quantitative discrète (horodatage ISO 8601)   | string | 1.80%  | 42 865  | 2022-10-11T15:53:28Z                 |
| platforms     | qualitative nominale (liste d'identifiants)   | string | 6.50%  | 4 874   | vm9vn63k ; o7e25xew,v06ddw64         |
| genres        | qualitative nominale (liste d'identifiants)   | string | 66.60% | 4 878   | *(identifiants vers genres-data)*    |

#### Remarques

- **releaseDate** est stockée au format *JJ/MM/AAAA* et devra être convertie en véritable date lors du nettoyage ; **createdDate** est au format ISO 8601 (norme internationale de date et heure)
- Les colonnes **platforms** et **genres** contiennent des **listes d'identifiants séparés par des virgules**, qui renvoient vers les fichiers *platforms-data.csv* et *genres-data.csv* ; il faudra séparer ces listes en plusieurs lignes (une ligne par plateforme ou par genre) avant de pouvoir faire les jointures, en utilisant la fonction **`separate_rows()`** du package **tidyr**
- Le taux élevé de valeurs manquantes sur **genres** (67%) reflète le caractère optionnel de cette métadonnée sur Speedrun.com, et non une lacune du dataset
- **gameName** servira de clé de jointure avec le dataset Video Game Sales, après un travail de normalisation des noms (différences de ponctuation, d'écriture, versions, etc.)

------------------------------------------------------------------------

### Fichier des runs classées : *leaderboards-data.csv*

Contient toutes les runs **validées** et classées sur les leaderboards Speedrun.com. C'est le fichier de référence pour mesurer l'activité communautaire autour de chaque jeu.

| Colonne | Nature                                                | Type   | % NA  | Uniques   | Exemples   |
|---------|-------------------------------------------------------|--------|-------|-----------|------------|
| runId   | qualitative nominale (identifiant unique)             | string | 0.00% | 2 232 884 | zpg4gdnz   |
| gameId  | qualitative nominale (identifiant vers games-data)    | string | 0.00% | 42 278    | j1n8nj91   |
| players | qualitative nominale (liste d'identifiants de joueurs)| string | 3.90% | 480 808   | 8d4kdg58   |

#### Remarques

- Les indicateurs d'activité utilisés dans l'analyse (**runCount** et **playerCount**) ne sont pas présents directement et devront être calculés en regroupant les runs par jeu :
  - **runCount** : nombre total de runs par jeu
  - **playerCount** : nombre de joueurs uniques par jeu
- La colonne **players** peut contenir plusieurs identifiants séparés par des virgules dans le cas de runs réalisées en coopération
- **3.9%** des runs n'ont pas d'information sur les joueurs (runs anonymes ou comptes utilisateurs supprimés)

------------------------------------------------------------------------

### Table de référence : *platforms-data.csv*

Liste des plateformes de jeu (consoles, ordinateurs, supports mobiles) référencées sur Speedrun.com.

| Colonne       | Nature                                      | Type   | % NA  | Uniques | Exemples                         |
|---------------|---------------------------------------------|--------|-------|---------|----------------------------------|
| platformId    | qualitative nominale (identifiant unique)   | string | 0.00% | 213     | jm951reo                         |
| name          | qualitative nominale (texte)                | string | 0.00% | 213     | 2DS ; Nintendo Switch ; PC       |
| releaseYear   | quantitative discrète (année)               | int64  | 0.00% | 53      | 2013 ; 2017                      |

------------------------------------------------------------------------

### Table de référence : *genres-data.csv*

Liste des genres de jeu référencés sur Speedrun.com.

| Colonne | Nature                                      | Type   | % NA  | Uniques | Exemples                          |
|---------|---------------------------------------------|--------|-------|---------|-----------------------------------|
| genreId | qualitative nominale (identifiant unique)   | string | 0.00% | 2 380   | l2kodwn1                          |
| name    | qualitative nominale (texte)                | string | 0.00% | 2 380   | Platformer ; RPG ; .io Game       |

------------------------------------------------------------------------

### Relations entre les fichiers

Le dataset est organisé autour du fichier central *games-data.csv* :

```
leaderboards-data ── games-data ── platforms-data
                         │
                         └──────── genres-data
```

- Le fichier *leaderboards-data.csv* est relié à *games-data.csv* par la colonne **gameId** ; après agrégation, il fournit les indicateurs d'activité par jeu
- Les fichiers *platforms-data.csv* et *genres-data.csv* sont des **tables de référence** : ils permettent de traduire les identifiants présents dans les colonnes **platforms** et **genres** de *games-data.csv* en noms lisibles (par exemple, transformer *vm9vn63k* en *Nintendo 64*)

------------------------------------------------------------------------

### Remarques transversales

- Tous les identifiants (gameId, runId, platformId, genreId) sont des **codes alphanumériques de 8 caractères** propres à Speedrun.com ; ils n'ont pas de signification en eux-mêmes mais servent uniquement à relier les fichiers entre eux
- Le fichier *leaderboards-data.csv* représente l'essentiel du volume du dataset (environ 2.2 millions de lignes) et devra être **agrégé par jeu** dès la phase de préparation des données
- La distribution de l'activité est très asymétrique : une minorité de jeux concentre la grande majorité des runs (*Super Mario 64*, *Celeste*, *Minecraft*, *Super Mario Odyssey*), tandis que de nombreux jeux ont très peu voire aucune run soumise

------------------------------------------------------------------------

### Unité d'observation et sous-groupes

L'unité d'observation dépend du fichier : le **jeu** (*games-data.csv*) ou la **run** (*leaderboards-data.csv*). Après agrégation des runs par jeu, l'unité d'analyse principale devient le **jeu**.

Les sous-groupes exploitables sont :

- **Période de sortie** (par décennie ou par année, via conversion de `releaseDate`)
- **Ancienneté sur la plateforme** (via `createdDate`, pour analyser la dynamique d'adoption)
- **Niveau d'activité** (en regroupant les jeux selon leur nombre de runs ou de joueurs, par exemple : faible, moyen, élevé)
- **Plateforme** (après séparation des listes dans `platforms` et jointure avec *platforms-data.csv*)
- **Genre** (après séparation des listes dans `genres` et jointure avec *genres-data.csv*)


# Annexes

## Annexe A — Correspondance des codes de plateformes

Dans le dataset *Video Game Sales*, la variable `Platform` est codée sous forme d’abréviations. Afin de faciliter la lecture du rapport, le tableau ci-dessous présente la correspondance entre les codes utilisés et le nom complet des plateformes.

| Code | Plateforme |
|------|------------|
| 2600 | Atari 2600 |
| 3DO | 3DO Interactive Multiplayer |
| 3DS | Nintendo 3DS |
| DC | Dreamcast |
| DS | Nintendo DS |
| GB | Game Boy |
| GBA | Game Boy Advance |
| GC | Nintendo GameCube |
| GEN | Sega Genesis / Mega Drive |
| GG | Game Gear |
| N64 | Nintendo 64 |
| NES | Nintendo Entertainment System |
| NG | Neo Geo |
| PC | PC |
| PCFX | PC-FX |
| PS | PlayStation |
| PS2 | PlayStation 2 |
| PS3 | PlayStation 3 |
| PS4 | PlayStation 4 |
| PSP | PlayStation Portable |
| PSV | PlayStation Vita |
| SAT | Sega Saturn |
| SCD | Sega CD |
| SNES | Super Nintendo Entertainment System |
| TG16 | TurboGrafx-16 |
| WS | WonderSwan |
| Wii | Nintendo Wii |
| WiiU | Nintendo Wii U |
| X360 | Xbox 360 |
| XB | Xbox |
| XOne | Xbox One |

\newpage

# Plan d’analyse

```{r,include=FALSE}
knitr::opts_chunk$set(echo = FALSE)
library(dplyr)
library(ggplot2)
library(readr)
library(tidyr)
library(lubridate)
library(stringr)
library(stringi)

videoGameSales <- read_csv("../data/Video_Games_Sales_as_at_22_Dec_2016.csv")
speedrun1 <- read_csv("../data/speedrun/leaderboards-data_part001.csv")
speedrun2 <- read_csv("../data/speedrun/leaderboards-data_part002.csv")
speedrun3 <- read_csv("../data/speedrun/leaderboards-data_part003.csv")
speedrun4 <- read_csv("../data/speedrun/leaderboards-data_part004.csv")
speedrun0 <- bind_rows(speedrun1, speedrun2, speedrun3, speedrun4)

games_data0 <- read_csv2("../data/speedrun/games-data.csv")
genres_data0 <- read_csv2("../data/speedrun/genres-data.csv")
platforms_data0 <- read_csv("../data/speedrun/platforms-data.csv")

palette_regions <- c(
  "Amérique du Nord" = "#80b1d3",  
  "Europe" = "#bebada",            
  "Japon" = "#fb8072",             
  "Autre" = "gray70"              
)

palette_plateformes <- c(
  "Sony" = "#386cb0",
  "Nintendo" = "#e41a1c",
  "Microsoft" = "#4daf4a",
  "Sega" = "#a6cee3",
  "PC" = "#984ea3",
  "Atari" = "#ff7f00",
  "Autre" = "gray70")
```



```{r include=FALSE}
games_data <- games_data0
genres_data <- genres_data0
platforms_data <- platforms_data0

speedrun0 <- speedrun0 %>%
  mutate(
    verifiedDate = as.Date(verifiedDate)
  ) %>%
  filter(
    !is.na(verifiedDate),
    verifiedDate <= as.Date("2016-12-22")
  )

games_data <- games_data %>%
  select(gameId, gameName, platforms, genres, releaseDate)

platforms_data <- platforms_data %>% 
  rename(platformName = name)

genres_data <- genres_data %>% 
  rename(GenreName = name)

speedrun <- speedrun0 %>%
  left_join(games_data, by = "gameId") %>%
  rename(
    platformId = platforms,
    genreId = genres,
    releaseDateGame = releaseDate
  ) %>%
  left_join(platforms_data, by = "platformId") %>%
  left_join(genres_data, by = "genreId") %>%
  mutate(
    dateJeu = dmy(releaseDateGame)
  ) %>%
  select(
    gameName,
    GenreName,
    platformName,
    platform,
    categoryId,
    runId,
    players,
    verifiedDate,
    dateJeu
  )
```

```{r include=FALSE}
# (rappel : uniformiser les chaînes vides en NA si pas déjà fait)
speedrun <- speedrun %>%
  mutate(
    GenreName    = na_if(GenreName, ""),
    platformName = na_if(platformName, "")
  )

jeux_incomplets <- speedrun %>%
  filter(is.na(GenreName) | is.na(platformName)) %>%
  add_count(gameName, name = "nb_runs") %>%
  distinct(gameName, GenreName, platformName, nb_runs) %>%
  mutate(
    manque = case_when(
      is.na(GenreName) & is.na(platformName) ~ "genre + plateforme",
      is.na(GenreName)                       ~ "genre",
      is.na(platformName)                    ~ "plateforme"
    )
  ) %>%
  arrange(desc(nb_runs))

jeux_incomplets
nrow(speedrun)-sum(jeux_incomplets$nb_runs)
```

## 1. Quelles plateformes ont généré le plus de ventes à l'échelle mondiale ? {#q1-plateformes}

Pour débuter notre exploration, nous cherchons à identifier quelles plateformes ont généré le plus de ventes de jeux à l’échelle mondiale. Avant de visualiser les données, nous pouvons supposer que le marché est historiquement écrasé par quelques consoles phares de constructeurs majeurs (comme Sony ou Nintendo), mais nous nous demandons si cette domination se concentre sur une ou deux machines, ou si la répartition est plus équilibrée entre les différentes générations de consoles.

```{r}

data_group <- videoGameSales %>%
  group_by(Platform)

ventes_par_plateforme <- data_group %>%
  summarise(total = sum(Global_Sales, na.rm = TRUE)) %>%
  arrange(desc(total)) %>%
  slice_head(n = 25)

ventes_par_plateforme <- ventes_par_plateforme %>%
  mutate(Constructeur = case_when(
    Platform %in% c("PS2", "PS3", "PS", "PS4", "PSP", "PSV") ~ "Sony",
    Platform %in% c("Wii", "DS", "GBA", "3DS", "GB", "NES", "N64", "SNES", "GC", "WiiU") ~ "Nintendo",
    Platform %in% c("X360", "XB", "XOne") ~ "Microsoft",
    Platform %in% c("SAT", "GEN", "DC", "SCD") ~ "Sega",
    Platform == "PC" ~ "PC",
    Platform == "2600" ~ "Atari",
    TRUE ~ "Autre"
  ))

ggplot(ventes_par_plateforme, 
       aes(x = reorder(Platform, -total), y = total, fill = Constructeur)) +
  geom_col() +
  scale_fill_manual(values = palette_plateformes) +
  labs(x = "Plateforme",
       y = "Ventes globales (millions)",
       title = "Les 20 Plateformes qui vendent le plus de jeux",
       fill = "Constructeur") +
  theme(axis.text.x = element_text(angle = 45, hjust = 1))
```

Sur le graphique, on constate que le marché n'est pas équilibré, mais qu'il répond plutôt à une logique de paliers avec un leader incontesté. On observe en effet une domination écrasante de la PS2, qui cumule à elle seule plus de 1,2 milliard de jeux vendus à travers le monde. En dessous de ce record, un premier palier regroupe des consoles extrêmement populaires ayant généré entre 700 et 1000 millions de ventes (la Xbox 360, la PS3, la Wii, la DS et la PS1). Vient ensuite un second grand groupe concentré entre 200 et 350 millions de ventes.

Ces résultats répondent clairement à notre question initiale : l'industrie est largement dominée par deux acteurs historiques. D'un côté, Sony fait figure de leader en volume grâce au succès titanesque de la PS2 et à la présence de toutes ses consoles de salon (PS1, PS3, PS4) dans le haut du classement. De l'autre, Nintendo se démarque par une occupation massive du marché : le constructeur place 10 consoles différentes dans ce top 25 (Wii, DS, GBA, etc.). La grande diversité des périodes de sortie des machines de Nintendo souligne l'incroyable longévité de la firme nipponeà l'inverse de Sega qui n'a pas su durer dans le temps.

\newpage

## 2. Quelles sont les plateformes qui ont générées le plus de ventes par région ? {#q2-plateformes-region}

Dans la continuité de l’analyse précédente, nous cherchons ici à comprendre si les plateformes les plus performantes à l’échelle mondiale le sont également au niveau régional. On peut supposer que les préférences des joueurs varient selon les régions, notamment en fonction des habitudes culturelles et de la présence historique des constructeurs. L’objectif est donc d’identifier les plateformes dominantes en Amérique du Nord, en Europe, au Japon et dans les autres régions.

```{r}
# Région Amérique du Nord

na_platform_sales <- videoGameSales %>%
  group_by(Platform) %>%
  summarise(NA_Sales = sum(NA_Sales, na.rm = TRUE)) %>%
  arrange(desc(NA_Sales)) %>%
  mutate(Constructeur = case_when(
    Platform %in% c("PS2", "PS3", "PS", "PS4", "PSP", "PSV") ~ "Sony",
    Platform %in% c("Wii", "DS", "GBA", "3DS", "GB", "NES", "N64", "SNES", "GC", "WiiU") ~ "Nintendo",
    Platform %in% c("X360", "XB", "XOne") ~ "Microsoft",
    Platform %in% c("SAT", "GEN", "DC", "SCD") ~ "Sega",
    Platform == "PC" ~ "PC",
    Platform == "2600" ~ "Atari",
    TRUE ~ "Autre"
  )) %>%
  ggplot(aes(x = reorder(Platform, -NA_Sales), y = NA_Sales, fill = Constructeur)) +
  geom_col() +
  scale_fill_manual(values = palette_plateformes) +
  labs(
    x = "Plateforme",
    y = "Ventes (millions)",
    title = "Ventes de jeux vidéo par plateforme en Amérique du Nord",
    fill = "Constructeur"
  ) +
  theme(axis.text.x = element_text(angle = 45, hjust = 1))

na_platform_sales


# Région Europe

eu_region_platform_sales <- videoGameSales %>%
  group_by(Platform) %>%
  summarise(EU_Sales = sum(EU_Sales, na.rm = TRUE)) %>%
  arrange(desc(EU_Sales)) %>%
  mutate(Constructeur = case_when(
    Platform %in% c("PS2", "PS3", "PS", "PS4", "PSP", "PSV") ~ "Sony",
    Platform %in% c("Wii", "DS", "GBA", "3DS", "GB", "NES", "N64", "SNES", "GC", "WiiU") ~ "Nintendo",
    Platform %in% c("X360", "XB", "XOne") ~ "Microsoft",
    Platform %in% c("SAT", "GEN", "DC", "SCD") ~ "Sega",
    Platform == "PC" ~ "PC",
    Platform == "2600" ~ "Atari",
    TRUE ~ "Autre"
  )) %>%
  ggplot(aes(x = reorder(Platform, -EU_Sales), y = EU_Sales, fill = Constructeur)) +
  geom_col() +
  scale_fill_manual(values = palette_plateformes) +
  labs(
    x = "Plateforme",
    y = "Ventes (millions)",
    title = "Ventes de jeux vidéo par plateforme en Europe",
    fill = "Constructeur"
  ) +
  theme(axis.text.x = element_text(angle = 45, hjust = 1))

eu_region_platform_sales


# Région Japon

jp_region_platform_sales <- videoGameSales %>%
  group_by(Platform) %>%
  summarise(JP_Sales = sum(JP_Sales, na.rm = TRUE)) %>%
  arrange(desc(JP_Sales)) %>%
  mutate(Constructeur = case_when(
    Platform %in% c("PS2", "PS3", "PS", "PS4", "PSP", "PSV") ~ "Sony",
    Platform %in% c("Wii", "DS", "GBA", "3DS", "GB", "NES", "N64", "SNES", "GC", "WiiU") ~ "Nintendo",
    Platform %in% c("X360", "XB", "XOne") ~ "Microsoft",
    Platform %in% c("SAT", "GEN", "DC", "SCD") ~ "Sega",
    Platform == "PC" ~ "PC",
    Platform == "2600" ~ "Atari",
    TRUE ~ "Autre"
  )) %>%
  ggplot(aes(x = reorder(Platform, -JP_Sales), y = JP_Sales, fill = Constructeur)) +
  geom_col() +
  scale_fill_manual(values = palette_plateformes) +
  labs(
    x = "Plateforme",
    y = "Ventes (millions)",
    title = "Ventes de jeux vidéo par plateforme au Japon",
    fill = "Constructeur"
  ) +
  theme(axis.text.x = element_text(angle = 45, hjust = 1))

jp_region_platform_sales


# Autres régions

others_region_platform_sales <- videoGameSales %>%
  group_by(Platform) %>%
  summarise(Other_Sales = sum(Other_Sales, na.rm = TRUE)) %>%
  arrange(desc(Other_Sales)) %>%
  mutate(Constructeur = case_when(
    Platform %in% c("PS2", "PS3", "PS", "PS4", "PSP", "PSV") ~ "Sony",
    Platform %in% c("Wii", "DS", "GBA", "3DS", "GB", "NES", "N64", "SNES", "GC", "WiiU") ~ "Nintendo",
    Platform %in% c("X360", "XB", "XOne") ~ "Microsoft",
    Platform %in% c("SAT", "GEN", "DC", "SCD") ~ "Sega",
    Platform == "PC" ~ "PC",
    Platform == "2600" ~ "Atari",
    TRUE ~ "Autre"
  )) %>%
  ggplot(aes(x = reorder(Platform, -Other_Sales), y = Other_Sales, fill = Constructeur)) +
  geom_col() +
  scale_fill_manual(values = palette_plateformes) +
  labs(
    x = "Plateforme",
    y = "Ventes (millions)",
    title = "Ventes de jeux vidéo par plateforme dans les autres régions",
    fill = "Constructeur"
  ) +
  theme(axis.text.x = element_text(angle = 45, hjust = 1))

others_region_platform_sales
```

Les graphiques mettent en évidence des différences régionales marquées. En Amérique du Nord, la Xbox 360 domine nettement, même si les consoles Sony comme la PlayStation 2 et la PlayStation 3 restent très présentes. En Europe, la domination de Sony est plus claire, avec la PS2 et la PS3 en tête, suivies par la Xbox 360. On note également une présence plus marquée du PC, qui atteint des niveaux de ventes élevés comparés aux autres régions.

Le Japon présente un contraste très fort : les consoles Nintendo, en particulier la Nintendo DS, dominent largement, accompagnées d’autres plateformes comme la Nintendo 3DS ou la Super Nintendo Entertainment System. Cette domination souligne une préférence pour les consoles portables et les acteurs locaux, tandis que le PC et Microsoft y sont très peu présents.

Enfin, les autres régions suivent une tendance proche de l’Europe, avec une domination des consoles Sony, notamment la PS2 et la PS3, et une présence plus secondaire de Microsoft et du PC.

\newpage

## 3. Quels sont les genres de jeux vidéo qui génèrent le plus de ventes au niveau mondiale ? {#q3-genres}

L’objectif ici est d’identifier les **genres** qui génèrent le plus de ventes à l’échelle mondiale. On peut s’attendre à ce que certains genres plus "populaires", comme les jeux d’action ou de sport, dominent le marché.

NB : Lors de l’analyse exploratoire, un problème est apparu : deux lignes contenaient une valeur manquante (`NA`) pour la variable *Genre*, ce qui créait une catégorie artificielle représentant **2.42 millions de ventes globales**. Ces lignes ont été supprimées afin de ne pas fausser les résultats.

```{r}
sales_by_genre <- videoGameSales %>%
  filter(!is.na(Genre)) %>%
  group_by(Genre) %>%
  summarise(Total_Sales = sum(Global_Sales)) %>%
  arrange(desc(Total_Sales))

ggplot(sales_by_genre, aes(x = reorder(Genre, Total_Sales), y = Total_Sales)) +
  geom_col(fill = "#4C78A8") +
  coord_flip() +
  labs(
    title = "Ventes globales par genre de jeu vidéo",
    x = "Genre",
    y = "Ventes globales (millions)"
  )
```

Le graphique met en évidence le **top 3 des genres les plus vendeurs** :

-   **Action**

-   **Sports**

-   **Shooter**

Ces genres dominent clairement les ventes globales, ce qui confirme qu’ils sont les plus populaires auprès du grand public. À l’inverse, des genres comme **Strategy** ou **Puzzle** restent plus niche et génèrent moins de ventes.

\newpage

## 4. Quelle région (Amérique du Nord, Europe, Japon, autres régions) contribue le plus aux ventes de jeux vidéo ? {#q4-regions}

Pour répondre à cette question, nous avons utilisé un diagramme en barres. Ce type de graphique est particulièrement adapté pour comparer des quantités entre plusieurs catégories distinctes, ici les différentes régions du monde : Amérique du Nord, Europe, Japon et autres régions.


```{r}

sales_df <- data.frame(
  region = c("Amérique du Nord", "Europe", "Japon", "Autres régions"),
  ventes = c(
    sum(videoGameSales$NA_Sales, na.rm = TRUE),
    sum(videoGameSales$EU_Sales, na.rm = TRUE),
    sum(videoGameSales$JP_Sales, na.rm = TRUE),
    sum(videoGameSales$Other_Sales, na.rm = TRUE)
  )
)

ggplot(sales_df, aes(x = reorder(region, -ventes), y = ventes, fill = region)) +
  geom_col() +
  scale_fill_manual(values = palette_regions) +
  labs(
    title = "Contribution des régions aux ventes de jeux vidéo",
    x = NULL,
    y = "Ventes (millions)"
  )
```

L’**Amérique du Nord** domine largement les ventes de jeux vidéo, représentant la plus grande part du marché. Elle est suivie par l’**Europe**, tandis que le Japon et les autres régions contribuent beaucoup moins. Cela montre que l’industrie des jeux vidéos est principalement portée par les marchés occidentaux.

\newpage

## 5. Quels sont les jeux les plus vendus globalement ? {q5-galmes}

Après avoir étudié la structure globale du marché du jeu vidéo — en identifiant les régions dominantes, les genres les plus populaires et les plateformes les plus performantes — il est pertinent de s’intéresser aux **jeux eux-mêmes**.

En effet, ces analyses nous ont permis de comprendre *où* et *comment* se réalisent les ventes. Nous cherchons désormais à identifier **quels jeux concentrent réellement ce succès** à l’échelle mondiale.

Pour cela, nous avons agrégé les ventes par **nom de jeu**, afin d’éviter les doublons liés aux différentes plateformes, puis extrait le **top 10 des jeux les plus vendus dans le monde**.

```{r}
top10_global <- videoGameSales %>%
  group_by(Name) %>%
  summarise(Total_Global_Sales = sum(Global_Sales, na.rm = TRUE)) %>%
  arrange(desc(Total_Global_Sales)) %>%
  slice_head(n = 10)

ggplot(top10_global, aes(x = reorder(Name, Total_Global_Sales), y = Total_Global_Sales)) +
  geom_col(fill = "#4C78A8") +
  coord_flip() +
  labs(
    title = "Top 10 des jeux les plus vendus dans le monde",
    x = "Jeu",
    y = "Ventes mondiales (en millions)"
  ) +
  theme_minimal()
```

L’analyse du classement mondial met en évidence la domination de quelques titres emblématiques, souvent issus de **franchises majeures** (comme *Mario* ou *Grand Theft Auto*). Ces jeux bénéficient d’une forte reconnaissance internationale, d’un marketing important et d’une présence sur des consoles très populaires.

On observe également que plusieurs de ces jeux sont associés à des **consoles à très fort succès**, notamment celles de Nintendo (comme la Wii), ce qui confirme les résultats obtenus précédemment sur la domination de certaines plateformes.

Ainsi, le succès global d’un jeu apparaît comme le résultat d’une combinaison de facteurs : popularité du genre, diffusion de la plateforme et portée internationale de la licence.

\newpage

## 6. Observe-t-on des différences régionales dans les préférences de plateformes ou de genres ? {#q6-differences}

L’objectif ici est d’examiner si les **préférences des joueurs varient selon les régions du monde** (Amérique du Nord, Europe, Japon, autres régions), que ce soit en termes de **genres de jeux** ou de **plateformes**.

On peut formuler l’hypothèse suivante : certaines régions présentent des préférences marquées. Par exemple, le **Japon** pourrait davantage privilégier les jeux de rôle (*RPG*) ou les consoles locales, tandis que l’**Amérique du Nord** et l’**Europe** pourraient être plus orientées vers les jeux d’action ou de sport.

Afin de tester cette hypothèse, nous allons comparer les **ventes par genre selon les régions**. Cela permettra d’identifier les genres dominants dans chaque zone géographique.

```{r}
sales_by_genre_region <- videoGameSales %>%
  filter(!is.na(Genre)) %>%
  group_by(Genre) %>%
  summarise(
    NA_Sales = sum(NA_Sales),
    EU_Sales = sum(EU_Sales),
    JP_Sales = sum(JP_Sales),
    Other_Sales = sum(Other_Sales)
  )

sales_long <- sales_by_genre_region %>%
  tidyr::pivot_longer(
    cols = c(NA_Sales, EU_Sales, JP_Sales, Other_Sales),
    names_to = "Region",
    values_to = "Sales"
  ) %>%
  mutate(Region = recode(Region,
    "NA_Sales" = "Amérique du Nord",
    "EU_Sales" = "Europe",
    "JP_Sales" = "Japon",
    "Other_Sales" = "Autre"
  ))

ggplot(sales_long, aes(x = Sales, y = reorder(Genre, Sales), fill = Region)) +
  geom_col(position = "dodge") +
  coord_flip() +
  scale_fill_manual(values = palette_regions) + 
  labs(
    title = "Comparaison des ventes par genre selon les régions",
    x = "Ventes (en millions)",
    y = "Genre",
    fill = "Région"
  ) + theme_minimal() +
  theme(
    axis.text.x = element_text(margin = margin(r = 5), size = 6)
  )
```

On observe tout d’abord que l’**Amérique du Nord** domine largement les ventes pour la plupart des genres, notamment **Action**, **Sports** et **Shooter**, qui apparaissent comme les catégories les plus populaires. L’**Europe** présente un profil assez similaire, bien que les volumes de ventes soient légèrement inférieurs, ce qui suggère des préférences proches entre ces deux régions occidentales.

En revanche, le **Japon** se distingue nettement par une préférence beaucoup plus marquée pour les **Role-Playing Games (RPG)**, où les ventes sont particulièrement élevées comparées aux autres régions. À l’inverse, les genres comme **Shooter** ou **Sports**, très populaires en Amérique du Nord et en Europe, y restent beaucoup moins dominants. Cela reflète des différences culturelles importantes dans les types de jeux appréciés.

Les **autres régions** affichent globalement des niveaux de ventes plus faibles, mais suivent une tendance relativement proche de celle de l’Europe, avec une popularité notable des genres **Action** et **Sports**.

Ainsi, le graphique confirme clairement notre hypothèse : les préférences en matière de jeux vidéo varient selon les régions du monde. Tandis que les marchés occidentaux sont dominés par des genres orientés action et compétition, le Japon se démarque par un attrait plus fort pour les expériences narratives et immersives comme les RPG.

Le graphique met en évidence des **différences régionales marquées dans les préférences de genres**.

\newpage

## 7. Quelles sont les préférences régionales en termes de jeux ? {#q7-jeux-region}

Après avoir identifié les jeux les plus vendus à l’échelle mondiale, puis analysé les différences régionales en matière de **genres** et de **plateformes**, nous cherchons ici à approfondir l’analyse en nous intéressant directement aux **jeux eux-mêmes**.

L’objectif est de déterminer si les jeux les plus populaires au niveau mondial dominent également dans toutes les régions, ou si des **préférences locales spécifiques** émergent lorsque l’on observe les classements région par région.

Pour cela, nous avons agrégé les ventes par jeu pour chaque région (Amérique du Nord, Europe, Japon et autres régions), puis extrait le **top 10 des jeux les plus vendus** dans chacune d’entre elles. Les résultats sont présentés sous forme de graphique en facettes, permettant de comparer facilement les classements.

D’un point de vue méthodologique, un identifiant unique combinant le nom du jeu et la région a été utilisé afin de garantir un tri correct dans chaque facette, assurant ainsi une lecture claire des résultats.

```{r}
# Agréger les ventes par jeu
sales_by_game <- videoGameSales %>%
  group_by(Name) %>%
  summarise(
    `Amérique du Nord` = sum(NA_Sales, na.rm = TRUE),
    Europe = sum(EU_Sales, na.rm = TRUE),
    Japon = sum(JP_Sales, na.rm = TRUE), 
    `Autres régions` = sum(Other_Sales, na.rm = TRUE),
  )

# Passer en format long
sales_long <- sales_by_game %>%
  pivot_longer(
    cols = -Name,
    names_to = "Region",
    values_to = "Sales"
  )

# Garder le top 10 de chaque région
top10_by_region <- sales_long %>%
  group_by(Region) %>%
  arrange(desc(Sales), .by_group = TRUE) %>%
  slice_head(n = 10) %>%
  ungroup()

# Créer un identifiant unique pour bien ordonner dans chaque facette : Wii Sports devient Wii Sports___Europe 
# Changement d'ordre d'afficheage des régions 
top10_by_region <- top10_by_region %>%
  mutate(
    Name_region = paste(Name, Region, sep = "____"),
    Region = factor(
      Region,
      levels = c("Amérique du Nord", "Europe", "Japon", "Autres régions")
    )
  )

# Graphique
ggplot(top10_by_region, aes(x = reorder(Name_region, Sales), y = Sales)) +
  geom_col(fill = "#4C78A8") +
  coord_flip() +
  facet_wrap(~ Region, scales = "free_y") +
  scale_x_discrete(labels = function(x) sub("____.*", "", x)) +    #nettoyage des facettes
  labs(
    title = "Top 10 des jeux les plus vendus selon les régions",
    x = "Jeu",
    y = "Ventes (en millions)"
  ) +
  theme_minimal()

```

L’analyse met en évidence des **similitudes importantes entre l’Amérique du Nord et l’Europe**, où l’on retrouve une grande partie des mêmes jeux en tête des ventes. Cela confirme les observations précédentes : ces deux régions partagent des préférences proches, notamment pour des jeux grand public issus de grandes franchises internationales.

En revanche, **le Japon se distingue nettement**. Son classement est largement dominé par des licences locales, notamment issues de Nintendo, telles que *Pokémon* ou *Super Mario*. Ce résultat est cohérent avec l’analyse des genres, qui montrait une forte préférence pour les jeux de type **RPG** dans cette région.

Les **autres régions** présentent un profil intermédiaire, proche de celui des marchés occidentaux, bien que les volumes de ventes soient globalement plus faibles.

Ainsi, cette analyse confirme que le succès d’un jeu ne dépend pas uniquement de sa performance globale. Il est fortement influencé par des **facteurs culturels et régionaux**, qui façonnent les préférences des joueurs et expliquent les écarts observés entre les différentes zones géographiques.

\newpage

# Analyse de Speedrun.com

```{r echo=FALSE}
# 1. Compter les runs par jeu
runs_par_jeu <- speedrun %>%
  count(gameName, name = "nb_runs")

# 2. Garder les 15 jeux avec le plus de runs
top_jeux <- runs_par_jeu %>%
  slice_max(nb_runs, n = 15)

# 3. Tracer
ggplot(top_jeux, aes(x = nb_runs, y = reorder(gameName, nb_runs))) +
  geom_col(fill = "steelblue") +
  labs(
    title = "Top 15 des jeux par nombre de runs",
    x = "Nombre de runs",
    y = NULL
  )
```
```{r echo=FALSE}
# 1. Compter les runs par genre (en retirant les NA)
runs_par_genre <- speedrun %>%
  filter(!is.na(GenreName)) %>%
  count(GenreName, name = "nb_runs")

# 2. Garder les 15 genres avec le plus de runs
top_genres <- runs_par_genre %>%
  slice_max(nb_runs, n = 15)

# 3. Tracer
ggplot(top_genres, aes(x = nb_runs, y = reorder(GenreName, nb_runs))) +
  geom_col(fill = "steelblue") +
  labs(
    title = "Top 15 des genres par nombre de runs",
    x = "Nombre de runs",
    y = NULL
  )
```
```{r echo=FALSE}
jeux_resume <- speedrun %>%
  filter(!is.na(dateJeu)) %>%
  group_by(gameName) %>%
  summarise(
    anneeJeu = year(first(dateJeu)),
    nb_runs  = n()
  ) %>%
  ungroup()

ggplot(jeux_resume, aes(x = anneeJeu, weight = nb_runs)) +
  geom_histogram(binwidth = 1, fill = "steelblue", color = "white") +
  labs(
    title = "Distribution des runs selon l'année de sortie du jeu",
    x = "Année de sortie du jeu",
    y = "Nombre total de runs"
  )
```
```{r echo=FALSE}
# 1. Compter les runs par plateforme (en retirant les NA)
runs_par_plateforme <- speedrun %>%
  filter(!is.na(platformName)) %>%
  count(platformName, name = "nb_runs")

# 2. Garder les 15 plateformes les plus populaires
top_plateformes <- runs_par_plateforme %>%
  slice_max(nb_runs, n = 15)

# 3. Tracer
ggplot(top_plateformes, aes(x = nb_runs, y = reorder(platformName, nb_runs))) +
  geom_col(fill = "steelblue") +
  labs(
    title = "Top 15 des plateformes les plus populaires chez les speedrunners",
    x = "Nombre de runs",
    y = NULL
  )
```




# Couplage 

```{r}
clean_name <- function(x) {
  # Fonction permettant de normaliser les noms de pour le couplage
  x %>%
    str_to_lower() %>%
    stringi::stri_trans_general("Latin-ASCII") %>%
    str_replace_all("[[:punct:]]", " ") %>%
    str_squish()
  }


# Création d'un dataset agrégé pour les données speedrun : une ligne par jeu avec toutes les données 
speedrun_games <- speedrun %>%
  mutate(game_clean = clean_name(gameName)) %>%
  group_by(game_clean, gameName) %>%
  summarise(
    nb_runs = n(),
    nb_categories = n_distinct(categoryId),
    nb_platforms_speedrun = n_distinct(platform, na.rm = TRUE),
    nb_players = n_distinct(players, na.rm = TRUE),
    .groups = "drop"
  )


# Nettoyage préalable du score utilisateur
videoGameSales <- videoGameSales %>%
  mutate(
    User_Score = na_if(User_Score, "tbd"),
    User_Score = as.numeric(User_Score)
  )


# Création d'un dataset agrégé pour les ventes: une suele ligne par jeu
sales_games <- videoGameSales %>%
  group_by(Name) %>%
  summarise(
    Global_Sales = sum(Global_Sales, na.rm = TRUE),
    NA_Sales = sum(NA_Sales, na.rm = TRUE),
    EU_Sales = sum(EU_Sales, na.rm = TRUE),
    JP_Sales = sum(JP_Sales, na.rm = TRUE),
    Other_Sales = sum(Other_Sales, na.rm = TRUE),
    Genre = first(Genre),
    Platform = first(Platform),
    Critic_Score = mean(Critic_Score, na.rm = TRUE),
    User_Score = mean(User_Score, na.rm = TRUE),
    .groups = "drop"
  ) %>%
  mutate(
    game_clean = clean_name(Name)
  )


# Couplage final entre les deux datasets.
merged_games <- sales_games %>%
  inner_join(speedrun_games, by = "game_clean")
```





